---
title: "DIC x BIC  - Computacional"
author: "Cristiane Zhu e Júlia Zorzo"
format: html
editor: visual
---

# Contextualização:

Entre os delineamentos mais utilizados no planejamento de experimentos estão o delineamento inteiramente casualizado (DIC) e o delineamento em blocos completos casualizados (DBC). Ambos têm como objetivo avaliar possíveis diferenças entre tratamentos, o que é chamado de efeito do tratamento, geralmente por meio da análise de variância (ANOVA). <br>

No DIC, tem-se que as unidades experimentais — onde são aplicados os tratamentos — são homogêneas, pois a variabilidade observada é atribuída de forma única aos tratamentos e ao erro aleatório. Já o DBC incorpora uma estrutura adicional ao modelo ao considerar a existência de blocos, grupos de unidades experimentais homogêneas entre si, mas heterogêneas entre os grupos. Dessa forma, nesse delineamento, almeja-se controlar fatores externos de influência, reduzindo a variabilidade residual e, consequentemente, aumentando a precisão das estimativas dos efeitos dos tratamentos. <br>

Na prática, o impacto dos efeitos dos tratamentos, a variabilidade experimental e a relevância da estrutura de blocos aplicada raramente são conhecidos previamente. Esses fatores influenciam diretamente o desempenho dos testes estatísticos, especialmente no que se refere ao poder do teste, definido como a probabilidade de rejeitar a hipótese nula quando ela é falsa. <br>

Pensando nisso, a simulação computacional surge como uma ferramenta essencial para a avaliação do poder dos testes em diferentes cenários. Por meio da geração de múltiplos dados, é possível investigar como diferentes níveis de variabilidade e estruturas experimentais impactam o desempenho dos delineamentos. <br>

Assim, o objetivo das simulações é comparar o poder do teste de hipóteses associado aos delineamentos inteiramente casualizado e em blocos completos casualizados, considerando diferentes números de réplicas. Dessa maneira, a escolha adequada do delineamento se torna mais precisa e confiável, gerando resultados mais satisfatórios ao conduzir um experimento.

# Modelos DIC e DBC

### Modelo DIC

$$
Y_{ij} = \mu + \tau_i + \varepsilon_{ij}, \quad i = 1, \dots, k;\; j = 1, \dots, r
$$

Onde:

-   $Y_{ij}$: observação do $i$-ésimo tratamento na $j$-ésima repetição\
-   $\mu$: média geral\
-   $\tau_i$: efeito do $i$-ésimo tratamento\
-   $\varepsilon_{ij} \sim N(0, \sigma^2)$: erro aleatório

### Modelo DBC

$$
Y_{ij} = \mu + \tau_i + \beta_j + \varepsilon_{ij}, \quad i = 1, \dots, k;\; j = 1, \dots, b
$$

Onde:

-   $Y_{ij}$: observação do $i$-ésimo tratamento no $j$-ésimo bloco\
-   $\mu$: média geral\
-   $\tau_i$: efeito do $i$-ésimo tratamento\
-   $\beta_j$: efeito do $j$-ésimo bloco\
-   $\varepsilon_{ij} \sim N(0, \sigma^2)$: erro aleatório

### Suposições a serem satisfeitas

$\varepsilon_{ij}$  independentes


$$
\varepsilon_{ij} \sim N(0,\sigma^2)
$$
$$
\sum_{i=1}^{t}\tau_i = 0
$$

$$
\sum_{i=1}^{j}\beta_j = 0
$$


# Teoria

### Dados base
Foi utilizado dados sobre o tempo de derretimento e diferentes tipos de chocolates para a simulação
```{r}
#| echo: false
tempo <- c(119,144,156,157,
           157,154,145,144,
           112,94,113,106,
           122,119,108,105)

dados <- matrix(tempo,
                    nrow = 4,
                    byrow = TRUE)

rownames(dados) <- c("Branco","Ao_leite","Meio_amargo","Amargo")
colnames(dados) <- c("Obs1","Obs2","Obs3","Obs4")

(tabela_dados <- as.data.frame(dados))

mean(tempo)
```

### 1º Fixar valores
```{r}
tratamentos <- 4
blocos <- 4
n_obs <- tratamentos * blocos
mu <- 128
sigma2 = 124.81 # variância do erro experimental

## Suposições satisfeitas
erro = rnorm(n_obs,0,sqrt(sigma2))
tau = c(15.56, 21.56,-22.19,-14.94) # efeitos de tratamento (somatório igual a 0)
beta = c(8.5, 3.5, -4.0, -8.0) # efeitos de bloco (somatório igual a 0)
```


### Definir modelos
```{r}
## Definindo cada observação ij
trat <- rep(1:tratamentos, each = blocos)
bloco <- rep(1:blocos, times = tratamentos)

## Modelo verdadeiro
y <- mu + tau[trat] + beta[bloco] + erro
y

## Análise de variância nos dois modelos
bic = summary(aov(y ~ factor(trat) + factor(bloco)))
dic = anova(aov(y ~ factor(trat)))
bic
## Poder, rejeitar H0 dado que H0 é falso
bic$`Pr(>F)`[1] < 0.05
dic$`Pr(>F)`[1] < 0.05

```

# Simulação
```{r}
sim_bic_100 <- replicate(100,{
  erro = rnorm(n_obs,0,sqrt(sigma2))
  tau = c(15.56, 21.56,-22.19,-14.94)
  beta = c(8.5, 3.5, -4.0, -8.0)
  
  trat <- rep(1:tratamentos, each = blocos)
  bloco <- rep(1:blocos, times = tratamentos)
  
  y <- mu + tau[trat] + beta[bloco] + erro
  bic = (aov(y ~ factor(trat) + factor(bloco)))
  p_valor <- summary(bic)[[1]]["factor(trat)", "Pr(>F)"]
  p_valor < 0.05
})

mean(sim_bic_100)

sim_dic_100 <- replicate(100,{
  erro = rnorm(n_obs,0,sqrt(sigma2))
  tau = c(15.56, 21.56,-22.19,-14.94)
  beta = c(8.5, 3.5, -4.0, -8.0)
  
  trat <- rep(1:tratamentos, each = blocos)
  bloco <- rep(1:blocos, times = tratamentos)
  
  y <- mu + tau[trat] + beta[bloco] + erro
  dic = anova(aov(y ~ factor(trat)))
  rej <- dic$`Pr(>F)`[1] < 0.05
  
})

mean(sim_dic_100)
```

