---
title: "DIC vs BIC Computacional"
author: "Cristiane Zhu e Júlia Zorzo"
format:
  html:
    theme: journal
    toc: true
    toc-location: left
    toc-depth: 3
    toc-title: "Sumário"
    number-sections: true
    smooth-scroll: true

editor: visual
---


- mudar numero de replicas - muda muito pouco... provavelmente manter no relatório mas não apresentar ou só comentar?

- mudar numero de observacoes - talvez: -> implicaria em mudar a quantidade de blocos... 
  - Curva de poder por número de blocos
Como o poder muda conforme o experimento cresce —
Mostra onde o BIC começa a compensar a perda de graus de liberdade com mais observações.

- cores


# Contextualização:

Entre os delineamentos mais utilizados no planejamento de experimentos estão o delineamento inteiramente casualizado (DIC) e o delineamento em blocos completos casualizados (BIC). Ambos avaliam efeitos de tratamento - o que se aplica nas unidades experimentais - por meio da análise de variância (ANOVA). É natural o surgimento de dúvidas em relação à escolha do melhor delineamento, o que faz do entendimento do desempenho de cada um essencial na condução de um experimento.

No delineamento inteiramente casualizado, toda variação não explicada pelos tratamentos é absorvida pelo erro. Já o BIC introduz uma estrutura de blocos que, quando relevante, retira do erro uma parcela da variabilidade — reduzindo o quadrado médio dele e aumentando a estatística F do teste. Por essa razão, o BIC pode ter maior poder que o DIC. Porém, quando o efeito de bloco é fraco ou inexistente, o BIC perde graus de liberdade sem ganho correspondente, penalizando o teste. Portanto, nem sempre o BIC tem melhor eficácia que o DIC a depender da situação.

O poder do teste — probabilidade de rejeitar H₀ quando ela é falsa — depende simultaneamente da magnitude dos efeitos de tratamento, da variabilidade do erro e da relevância da estrutura de blocos. Como esses fatores raramente são conhecidos antes do experimento, a simulação computacional permite investigar como o poder se comporta em diferentes cenários com diferenciação dos blocos.

Assim, o objetivo deste trabalho é comparar o poder empírico do DIC e do DBC por meio de simulações de Monte Carlo, variando a magnitude do efeito de bloco para mostrar o ponto em que DBC começa a ser melhor que DIC.

# Modelos DIC e DBC

### Modelo DIC

$$
Y_{ij} = \mu + \tau_i + \varepsilon_{ij}, \quad i = 1, \dots, k;\; j = 1, \dots, r
$$

Onde:

-   $Y_{ij}$: observação do $i$-ésimo tratamento na $j$-ésima repetição\
-   $\mu$: média geral\
-   $\tau_i$: efeito do $i$-ésimo tratamento\
-   $\varepsilon_{ij} \sim N(0, \sigma^2)$: erro aleatório

### Modelo DBC

$$
Y_{ij} = \mu + \tau_i + \beta_j + \varepsilon_{ij}, \quad i = 1, \dots, k;\; j = 1, \dots, b
$$

Onde:

-   $Y_{ij}$: observação do $i$-ésimo tratamento no $j$-ésimo bloco\
-   $\mu$: média geral\
-   $\tau_i$: efeito do $i$-ésimo tratamento\
-   $\beta_j$: efeito do $j$-ésimo bloco\
-   $\varepsilon_{ij} \sim N(0, \sigma^2)$: erro aleatório

### Suposições a serem satisfeitas

$\varepsilon_{ij}$ independentes

$$
\varepsilon_{ij} \sim N(0,\sigma^2)
$$

$$
\sum_{i=1}^{t}\tau_i = 0
$$

$$
\sum_{i=1}^{j}\beta_j = 0
$$

# Simulação

## Fixando valores
```{r}
tratamentos <- 4
blocos <- 4
n_obs <- tratamentos * blocos
mu <- 100
tau <- c(0, 4, 8, -12) ## efeito dos tratamentos PRECISA ser significativo

## cálculo do sigma de acordo com o tau e mu

# Para escolher o sigma2, vamos calcular o f de Cohen (ele define o poder que a gnt quer observar)
sigma2 <- 126

f = sqrt(mean(tau^2) / sigma2) # 0.5 (poder aproximado para DIC)

## Escolhemos esse sigma para deixar o poder em mais ou menos 40,50% para conseguir ver a diferença entre os modelos. Se o poder fosse 95%, os dois modelos detectariam quase sempre e não daria pra ver o DIC perdendo poder com blocos fortes.



## Combinação dos i e j para compor as obsrvações yij
trat  <- rep(1:tratamentos, times = blocos)
bloco <- rep(1:blocos, each = tratamentos)
```


# Blocos: fraco, intermediário e forte
Para comparar o poder entre os modelos DIC e DBC, foram realizadas três simulações, cada uma correspondendo a um cenário distinto de efeito de bloco: fraco, intermediário e forte. Em cada simulação, o poder foi estimado como a proporção de rejeições da hipótese nula sobre o efeito de tratamento ao longo de 1000 replicações, dado que a hipótese nula era falsa. <br>
Para definir os três cenários, os valores de β foram escolhidos com base na significância do efeito de bloco: para cada vetor de β foi calculada a proporção de simulações em que o efeito de bloco foi detectado como significativo a 5%. 

## Bloco Fraco

### Significância para bloco fraco
Como definir blocos com efeitos baixos?
Analisar a significância do efeito dos blocos para os valores escolhidos

```{r}
set.seed(123)
# beta
beta_fraco <- c(0.5, -0.5, 1, -1)

significancia_beta_f <- replicate(1000, {
  erro  <- rnorm(n_obs, 0, sqrt(sigma2))
  y     <- mu + tau[trat] + beta_fraco[bloco] + erro

  p_bic <- summary(aov(y ~ factor(trat) + factor(bloco)))[[1]]["factor(bloco)", "Pr(>F)"]
  p_bic < 0.05

})
mean(significancia_beta_f)
```

Com esse efeito de beta definido, é possível verificar que só aproximadamente 5% das simulações rejeitam H0, então a maior parte das simulações mostra que beta não é eficaz neste cenário. Isso é exatamente o que queremos nesse caso, efeito de blocos baixos

### Teste de poder
Código sem várias valores para as réplicas (k=1000)
```{r}
set.seed(123)
sim_bfraco <- 
  replicate(1000, {
  erro  <- rnorm(n_obs, 0, sqrt(sigma2))
  y     <- mu + tau[trat] + beta_fraco[bloco] + erro
  p_bic <- summary(aov(y ~ factor(trat) + factor(bloco)))[[1]]["factor(trat)", "Pr(>F)"]
  p_dic <- summary(aov(y ~ factor(trat)))[[1]]["factor(trat)",  "Pr(>F)"]
  c(bic = p_bic < 0.05, dic = p_dic < 0.05,
    p_bic = p_bic, p_dic = p_dic)
})
(poder_bic_bfraco <- mean(sim_bfraco["bic", ]))
(poder_dic_bfraco <- mean(sim_bfraco["dic", ]))
```

Para um efeito de bloco baixo, foi possível notar que o poder foi parecido para os dois modelos e um pouco maior para DIC

#### Gráfico de poder
```{r}
library(ggplot2)
# P-valores p gráfico
p_bic_fraco <- sim_bfraco["p_bic", ]
p_dic_fraco <- sim_bfraco["p_dic", ]
pvalores <- data.frame(
  p = c(p_bic_fraco, p_dic_fraco),
  modelo = rep(c("BIC", "DIC"), each = 1000)
)

ggplot(pvalores, aes(x = p, fill = modelo)) +
  geom_histogram(alpha = 0.6, bins = 30, position = "identity") +
  geom_vline(xintercept = 0.05, linetype = "dashed") +
  scale_fill_manual(values = c("BIC" = "#110C5E", "DIC" = "#029C57")) +
  facet_wrap(~modelo) +
  theme_minimal()
```
O gráfico mostra que, no cenário de bloco fraco, a maioria dos p-valores de ambos os modelos se concentra abaixo de 0,05, indicando poder moderado (~40%) para os dois. O DIC apresenta poder um pouco superior ao DBC nesse cenário, pois o DBC utiliza graus de liberdade para estimar o efeito de bloco, sendo desnecessário para quando o bloco tem pouco efeito. <br>

Aqui, foi feita a mesma simulação para números de réplicas diferentes e foi possível verificar que que com 1000 replicações o o resultado já preciso, já que de 1000 para 10000 não mudou muito.
```{r}
#| echo: false
set.seed(123)

B_vals <- c(100, 1000, 10000)

resultados_bfraco <- lapply(B_vals, function(B) {
  sim <- replicate(B, {
    erro  <- rnorm(n_obs, 0, sqrt(sigma2))
    y     <- mu + tau[trat] + beta_fraco[bloco] + erro
    
    p_bic <- summary(aov(y ~ factor(trat) + factor(bloco)))[[1]]["factor(trat)", "Pr(>F)"]
    p_dic <- summary(aov(y ~ factor(trat)))[[1]]["factor(trat)", "Pr(>F)"]
    
    c(bic = p_bic < 0.05, dic = p_dic < 0.05)
  })
  
  data.frame(
    réplicas         = B,
    poder_bic = mean(sim["bic", ]),
    poder_dic = mean(sim["dic", ])
  )
})

tabela_bfraco <- do.call(rbind, resultados_bfraco)

```

```{r}
#| echo: false
knitr::kable(
  tabela_bfraco,
  caption = "Resultado dos poderes para efeito de bloco baixo para diferentes números de réplicas"
)
```


## Bloco intermediário
### Significância para blocos intermediários
```{r}
set.seed(123)
# beta
beta_inter <- c(-10, 10, -10, 10)

significancia_beta_inter <- replicate(1000, {
  erro  <- rnorm(n_obs, 0, sqrt(sigma2))
  y     <- mu + tau[trat] + beta_inter[bloco] + erro

  p_bic <- summary(aov(y ~ factor(trat) + factor(bloco)))[[1]]["factor(bloco)", "Pr(>F)"]
  p_bic < 0.05

})
mean(significancia_beta_inter)
# 0.665
```
Com esse efeito de beta definido, é possível verificar que aproximadamente 67% das simulações rejeitam H0, então mais ou menos metade dos testes detectam que beta é eficaz neste cenário. Isso é exatamente o que queremos nesse caso, efeito de blocos intermediários


### Teste de poder

codigo sem as replicas (k=1000)
```{r}
set.seed(123)
sim_binter <- replicate(1000, {
  erro  <- rnorm(n_obs, 0, sqrt(sigma2))
  y     <- mu + tau[trat] + beta_inter[bloco] + erro
  
  p_bic <- summary(aov(y ~ factor(trat) + factor(bloco)))[[1]]["factor(trat)", "Pr(>F)"]
  p_dic <- summary(aov(y ~ factor(trat)))[[1]]["factor(trat)",  "Pr(>F)"]
  
  c(bic = p_bic < 0.05, dic = p_dic < 0.05,
    p_bic = p_bic, p_dic = p_dic)
})

(poder_bic_binter <- mean(sim_binter["bic", ]))
(poder_dic_binter <- mean(sim_binter["dic", ]))
```


#### Gráfico de poder
```{r}
p_bic_inter <- sim_binter["p_bic", ]
p_dic_inter <- sim_binter["p_dic", ]

pvalores_inter <- data.frame(
  p_valor      = c(p_bic_inter, p_dic_inter),
  modelo = rep(c("BIC", "DIC"), each = 1000)
)

ggplot(pvalores_inter, aes(x = p_valor, fill = modelo)) +
  geom_histogram(alpha = 0.6, bins = 30, position = "identity") +
  geom_vline(xintercept = 0.05, linetype = "dashed") +
  facet_wrap(~modelo) +
  scale_fill_manual(values = c("BIC" = "#110C5E", "DIC" = "#029C57")) +
  theme_minimal()
  
```
O gráfico mostra que, no cenário de bloco intermediário, a maioria dos p-valores no modelo BIC se concentra abaixo de 0,05, indicando poder moderado (~40%) e para DIC há maior concentração de valores acima de 0.05 . O DIC apresenta poder significantemente inferior ao BIC nesse cenário. <br>


```{r}
#| echo: false

set.seed(123)

B_vals <- c(100, 1000, 10000)

resultados_binter <- lapply(B_vals, function(B) {
  sim <- replicate(B, {
    erro  <- rnorm(n_obs, 0, sqrt(sigma2))
    y     <- mu + tau[trat] + beta_inter[bloco] + erro
    
    p_bic <- summary(aov(y ~ factor(trat) + factor(bloco)))[[1]]["factor(trat)", "Pr(>F)"]
    p_dic <- summary(aov(y ~ factor(trat)))[[1]]["factor(trat)", "Pr(>F)"]
    
    c(bic = p_bic < 0.05, dic = p_dic < 0.05)
  })
  
  data.frame(
    réplicas         = B,
    poder_bic = mean(sim["bic", ]),
    poder_dic = mean(sim["dic", ])
  )
})

tabela_binter <- do.call(rbind, resultados_binter)
```

```{r}
#| echo: false

knitr::kable(
  tabela_bfraco,
  caption = "Resultado dos poderes para efeito de bloco intermediário para diferentes números de réplicas"
)
```

(sÓ MOSTRAR A TABELA  E PASSAR)


## Bloco forte

### Significância para bloco forte
Como definir blocos com efeitos altos?
Analisar a significância do efeito dos blocos para os valores escolhidos

```{r}
set.seed(123)
# beta
beta_forte <- c(-15, 15, -15, 15)

significancia_beta_a <- replicate(1000, {
  erro  <- rnorm(n_obs, 0, sqrt(sigma2))
  y     <- mu + tau[trat] + beta_forte[bloco] + erro

  p_bic <- summary(aov(y ~ factor(trat) + factor(bloco)))[[1]]["factor(bloco)", "Pr(>F)"]
  p_bic < 0.05

})
mean(significancia_beta_a)
#0.969
```

Com esse efeito de beta definido, é possível verificar que aproximadamente 97% das simulações rejeitam H0, então a maior parte das simulações mostra que beta é eficaz neste cenário. Isso é exatamente o que queremos aqui, efeito de blocos fortes

### Teste de poder
codigo sem as replicas (k=1000)
```{r}
set.seed(123)
sim_bforte <- replicate(1000, {
  erro  <- rnorm(n_obs, 0, sqrt(sigma2))
  y     <- mu + tau[trat] + beta_forte[bloco] + erro
  
  p_bic <- summary(aov(y ~ factor(trat) + factor(bloco)))[[1]]["factor(trat)", "Pr(>F)"]
  p_dic <- summary(aov(y ~ factor(trat)))[[1]]["factor(trat)",  "Pr(>F)"]
  
  c(bic = p_bic < 0.05, dic = p_dic < 0.05,
    p_bic = p_bic, p_dic = p_dic)
})

(poder_bic_bforte <- mean(sim_bforte["bic", ]))
(poder_dic_bforte <- mean(sim_bforte["dic", ]))

```
O DIC deu 0.024, ou seja, quase nunca detecta o efeito dos tratamentos quando os blocos são fortes. Já o DBC deu 0.406, quase 18 vezes mais poder que o DIC.

### Gráfico de poder
```{r}
library(ggplot2)
# P-valores p gráfico
p_bic_forte <- sim_bforte["p_bic", ]
p_dic_forte <- sim_bforte["p_dic", ]
pvalores <- data.frame(
  p = c(p_bic_forte, p_dic_forte),
  modelo = rep(c("BIC", "DIC"), each = 1000)
)

ggplot(pvalores, aes(x = p, fill = modelo)) +
  geom_histogram(alpha = 0.6, bins = 30, position = "identity") +
  geom_vline(xintercept = 0.05, linetype = "dashed") +
  facet_wrap(~modelo) +
  scale_fill_manual(values = c("BIC" = "#110C5E", "DIC" = "#029C57")) +
  theme_minimal()
```
O gráfico mostra que, no cenário de bloco forte, a maioria dos p-valores no modelo BIC se concentra abaixo de 0,05, indicando poder moderado (~40%) e para DIC quase todos os valores estão acima de 0.05 . O DIC apresenta poder significantemente inferior ao BIC nesse cenário. <br>


```{r}
#| echo: false

set.seed(123)

B_vals <- c(100, 1000, 10000)

resultados_bforte <- lapply(B_vals, function(B) {
  sim <- replicate(B, {
    erro  <- rnorm(n_obs, 0, sqrt(sigma2))
    y     <- mu + tau[trat] + beta_forte[bloco] + erro
    
    p_bic <- summary(aov(y ~ factor(trat) + factor(bloco)))[[1]]["factor(trat)", "Pr(>F)"]
    p_dic <- summary(aov(y ~ factor(trat)))[[1]]["factor(trat)", "Pr(>F)"]
    
    c(bic = p_bic < 0.05, dic = p_dic < 0.05)
  })
  
  data.frame(
    B         = B,
    poder_bic = mean(sim["bic", ]),
    poder_dic = mean(sim["dic", ])
  )
})

tabela_bforte <- do.call(rbind, resultados_bforte)
```


```{r}
#| echo: false

knitr::kable(
  tabela_bfraco,
  caption = "Resultado dos poderes para efeito de bloco altos para diferentes números de réplicas"
)
```

## Todos os gráficos de poder
```{r}
library(ggplot2)

# monta os três data frames e empilha
pvalores_todos <- rbind(
  data.frame(
    p       = c(sim_bfraco["p_bic", ], sim_bfraco["p_dic", ]),
    modelo  = rep(c("BIC", "DIC"), each = 1000),
    cenario = "Bloco fraco"
  ),
  data.frame(
    p       = c(sim_binter["p_bic", ], sim_binter["p_dic", ]),
    modelo  = rep(c("BIC", "DIC"), each = 1000),
    cenario = "Bloco intermediário"
  ),
  data.frame(
    p       = c(sim_bforte["p_bic", ], sim_bforte["p_dic", ]),
    modelo  = rep(c("BIC", "DIC"), each = 1000),
    cenario = "Bloco forte"
  )
)

# ordem dos cenários
pvalores_todos$cenario <- factor(pvalores_todos$cenario,
  levels = c("Bloco fraco", "Bloco intermediário", "Bloco forte")
)

ggplot(pvalores_todos, aes(x = p, fill = modelo)) +
  geom_histogram(alpha = 0.6, bins = 30, position = "identity") +
  geom_vline(xintercept = 0.05, linetype = "dashed", color = "black") +
  facet_grid(cenario ~ modelo) +
  scale_fill_manual(values = c("BIC" = "#110C5E", "DIC" = "#029C57")) +
  labs(
    x    = "p-valor",
    y    = "frequência",
    fill = NULL
  ) +
  theme_minimal(base_size = 12) +
  theme(legend.position = "none")
```




## Gráfico de barras

```{r}
library(ggplot2)
library(tidyr)

# monta tabela a partir dos objetos já criados
tabela_poder <- data.frame(
  cenario = c("Bloco fraco", "Bloco intermediário", "Bloco forte"),
  BIC     = c(poder_bic_bfraco, poder_bic_binter, poder_bic_bforte),
  DIC     = c(poder_dic_bfraco, poder_dic_binter, poder_dic_bforte)
)

tabela_long <- pivot_longer(tabela_poder,
  cols      = c(BIC, DIC),
  names_to  = "modelo",
  values_to = "poder"
)

tabela_long$cenario <- factor(tabela_long$cenario,
  levels = c("Bloco fraco", "Bloco intermediário", "Bloco forte")
)

ggplot(tabela_long, aes(x = cenario, y = poder, fill = modelo)) +
  geom_col(position = "dodge", width = 0.6) +
  geom_text(aes(label = scales::number(poder, accuracy = 0.001)),
            position = position_dodge(width = 0.6),
            vjust = -0.4, size = 3.5) +
  scale_fill_manual(values = c("BIC" = "#110C5E", "DIC" = "#029C57")) +
  scale_y_continuous(limits = c(0, 0.6),
                     labels = scales::percent_format(accuracy = 1)) +
  labs(
    x     = NULL,
    y     = "poder empírico",
    fill  = NULL,
    title = "Poder do teste por cenário de bloco"
  ) +
  theme_minimal(base_size = 13) +
  theme(legend.position = "top")
```

bic ficou igual... 

bic sempre vai ser o mesmo pq o trat e a variância é fixa e quando tiramos o efeito do bloco (pois estamos avaliando efeito do trat) o residuo depende só  do erro puro e do efeito trat ent vai ser o mesmo nas 3 simulações enquanto que p dic todo o efeito do bloco vai p residuo aumentando ele e mudando os valores



##  Gráfico de linha 
Em qual intensidade de efeito de blocos o bic supera o dic - ponto de cruzamento? e como fica o comportamento deles?

Explicar que aqui a gnt gerou betas aleatórios, não fixamos que nem nas simulações anteriores. Isso torna mais geral a simulação.
- Podemos explicar que fizemos com betas fixos para mostrar como seria o padrão e aqui num contexto generalizado , comprovando 
```{r}
intensidades <- seq(0, 20, by = 1)

resultados <- lapply(intensidades, function(s) {
  
  sim <- replicate(1000, {
    # sorteia betas com variância s² — padrão diferente a cada réplica
    beta_raw <- rnorm(blocos, 0, sd = s)
    beta     <- beta_raw - mean(beta_raw)  # força soma = 0
    
    erro <- rnorm(n_obs, 0, sqrt(sigma2))
    y    <- mu + tau[trat] + beta[bloco] + erro
    
    p_dbc <- summary(aov(y ~ factor(trat) + factor(bloco)))[[1]]["factor(trat)", "Pr(>F)"]
    p_dic <- summary(aov(y ~ factor(trat)))[[1]]["factor(trat)", "Pr(>F)"]
    
    c(dbc = p_dbc < 0.05, dic = p_dic < 0.05)
  })
  
  data.frame(
    intensidade = s,
    poder_dbc   = mean(sim["dbc", ]),
    poder_dic   = mean(sim["dic", ])
  )
})


df <- do.call(rbind, resultados)
```

```{r}
library(ggplot2)
library(tidyr)

df_long <- pivot_longer(df,
  cols      = c(poder_dbc, poder_dic),
  names_to  = "modelo",
  values_to = "poder"
)

ggplot(df_long, aes(x = intensidade, y = poder, color = modelo, linetype = modelo)) +
  geom_line(linewidth = 1) +
  geom_point(size = 2) +
  geom_vline(xintercept = 4, linetype = "dashed", color = "gray60") +
  annotate("text", x = 4.1, y = 0.55,
           label = "ponto de cruzamento",
           hjust = 0, size = 3.5, color = "gray40") +
  scale_color_manual(
    values = c(poder_dbc = "#1D9E75", poder_dic = "#378ADD"),
    labels = c("DBC", "DIC")
  ) +
  scale_linetype_manual(
    values = c(poder_dbc = "solid", poder_dic = "dashed"),
    labels = c("DBC", "DIC")
  ) +
  scale_x_continuous(breaks = seq(0, 20, by = 2)) +
  scale_y_continuous(limits = c(0, 0.6), breaks = seq(0, 0.6, by = 0.1)) +
  labs(
    x        = "intensidade do efeito de bloco (s)",
    y        = "poder empírico",
    color    = NULL,
    linetype = NULL
  ) +
  theme_minimal(base_size = 13) +
  theme(legend.position = "top")
```


#Vamos usar? (acho que n precisa)

## Gráfico de calor

library(ggplot2)

# beta base para escalar — usando beta_inter como referência
beta_base <- beta_inter  # c(-10, 10, -10, 10)

# grid de parâmetros
sigma2_vec      <- seq(10, 300, by = 20)
escala_beta_vec <- seq(0, 3, by = 0.25)

resultados_heat <- expand.grid(sigma2 = sigma2_vec, escala_beta = escala_beta_vec)
resultados_heat$poder_bic <- NA
resultados_heat$poder_dic <- NA

set.seed(123)
for (i in 1:nrow(resultados_heat)) {
  s2     <- resultados_heat$sigma2[i]
  beta_i <- resultados_heat$escala_beta[i] * beta_base
  
  sim <- replicate(1000, {
    erro <- rnorm(n_obs, 0, sqrt(s2))
    y    <- mu + tau[trat] + beta_i[bloco] + erro
    
    p_bic <- summary(aov(y ~ factor(trat) + factor(bloco)))[[1]]["factor(trat)", "Pr(>F)"]
    p_dic <- summary(aov(y ~ factor(trat)))[[1]]["factor(trat)", "Pr(>F)"]
    
    c(p_bic < 0.05, p_dic < 0.05)
  })
  
  resultados_heat$poder_bic[i] <- mean(sim[1, ])
  resultados_heat$poder_dic[i] <- mean(sim[2, ])
}

resultados_heat$ganho <- resultados_heat$poder_bic - resultados_heat$poder_dic

ggplot(resultados_heat, aes(x = sigma2, y = escala_beta, fill = ganho)) +
  geom_tile() +
  scale_fill_gradient2(
    low      = "#4A90D9",
    mid      = "white",
    high     = "#FA8072",
    midpoint = 0
  ) +
  geom_contour(aes(z = ganho), breaks = 0, color = "black", linewidth = 0.8) +
  labs(
    title    = "Ganho de poder do BIC sobre o DIC",
    subtitle = "Linha preta = empate entre os delineamentos",
    x        = "Variância do erro (σ²)",
    y        = "Escala do efeito de bloco (1 = beta_inter)",
    fill     = "Δ poder"
  ) +
  theme_minimal(base_size = 13)

