---
title: "Poder e ANOVA: uma simulação de desempenho dos delineamentos DIC e BIC"
author: "Cristiane Zhu e Júlia Zorzo Ferreira"
format:
  html:
    theme: journal
    toc: true
    toc-location: left
    toc-depth: 3
    toc-title: "Sumário"
    number-sections: true
    smooth-scroll: true

editor: visual
---

# Contextualização

Entre os delineamentos mais utilizados no planejamento de experimentos estão o **delineamento inteiramente casualizado (DIC)** e o **delineamento em blocos completos casualizados (BIC)**. Ambos avaliam os efeitos de tratamento - o que se aplica nas unidades experimentais - por meio da análise de variância (ANOVA). É natural o surgimento de dúvidas em relação à escolha do melhor delineamento, por isso é essencial compreender o desempenho de cada um deles dado o contexto específico a fim de conduzir um experimento adequadamente.

No delineamento inteiramente casualizado, toda variação não explicada pelos tratamentos é absorvida pelo erro. Já o BIC introduz uma estrutura de blocos que, quando relevante, retira do erro uma parcela da variabilidade — reduzindo o quadrado médio dele e aumentando a estatística F do teste. Por essa razão, o BIC pode ter maior poder que o DIC. Porém, quando o efeito de bloco é fraco ou inexistente, o BIC perde graus de liberdade sem qualquer ganho correspondente, penalizando o teste. Portanto, nem sempre o delineamento em blocos é a melhor escolha para o experimento, já que não apresenta melhor eficácia que o delineamento inteiramente casualizado em todos os casos.

O poder do teste — probabilidade de rejeitar a hipótese nula quando ela é falsa — depende simultaneamente da magnitude dos efeitos de tratamento, da variabilidade do erro e da relevância da estrutura de blocos. Como esses fatores raramente são conhecidos antes do experimento, a simulação computacional permite investigar como o poder se comporta em diferentes cenários fixados com diferenciação dos blocos.

Dessa forma, o objetivo desse trabalho é comparar o poder empírico do DIC e do BIC por meio de simulações de Monte Carlo. Por meio dessas simulações, em que são fixados parâmetros e variadas as intensidades dos efeitos de bloco, pode-se discutir precisamente o comportamento dos delineamentos, evidenciando principalmente o ponto em que BIC passa a ser preferível em relação ao DIC para determinado experimento, dado um panorama em que o efeito de tratamento pode ser facilmente confundido com o resíduo.


# Teoria

## Modelos DIC e BIC

### Modelo DIC

$$
Y_{ij} = \mu + \tau_i + \varepsilon_{ij}, \quad i = 1, \dots, k;\; j = 1, \dots, r
$$

Onde:

-   $Y_{ij}$: observação do $i$-ésimo tratamento na $j$-ésima repetição\
-   $\mu$: média geral\
-   $\tau_i$: efeito do $i$-ésimo tratamento\
-   $\varepsilon_{ij} \sim N(0, \sigma^2)$: erro aleatório


### Modelo BIC

$$
Y_{ij} = \mu + \tau_i + \beta_j + \varepsilon_{ij}, \quad i = 1, \dots, k;\; j = 1, \dots, b
$$

Onde:

-   $Y_{ij}$: observação do $i$-ésimo tratamento no $j$-ésimo bloco\
-   $\mu$: média geral\
-   $\tau_i$: efeito do $i$-ésimo tratamento\
-   $\beta_j$: efeito do $j$-ésimo bloco\
-   $\varepsilon_{ij} \sim N(0, \sigma^2)$: erro aleatório

#### Suposições a serem satisfeitas

$\varepsilon_{ij}$ independentes

$$
\varepsilon_{ij} \sim N(0,\sigma^2)
$$

$$
\sum_{i=1}^{t}\tau_i = 0
$$

$$
\sum_{i=1}^{j}\beta_j = 0
$$

### ANOVA: Análise de Variância
A ANOVA decompõe a variação total dos dados em fontes identificáveis, avaliando se a variação atribuída aos tratamentos supera o ruído dos resíduos. Para isso, são calculadas somas de quadrados e quadrados médios que são utilizadas na operação da estatística de teste F, como ilustrado nas tabelas:


```{r}
#| echo: false
tabela_dic <- data.frame(
  `Fonte de Variação` = c("Tratamento", "Resíduo", "Total"),
  `GL`  = c("t-1", "N-1", "N-t"),
  `SQ`  = c("SQTrat", "SQRes", "SQTotal"),
  `QM`  = c("QMTrat", "QMRes", "-"),
  `F`   = c("QMTrat/QMRes", "-", "-"),
  check.names = FALSE
)

tabela_dbc <- data.frame(
  `Fonte de Variação` = c("Tratamento", "Bloco", "Resíduo", "Total"),
  `GL`  = c("t-1", "b-1", "(t-1)(b-1)", "tb-1"),
  `SQ`  = c("SQTrat", "SQBloco", "SQRes", "SQTotal"),
  `QM`  = c("QMTrat", "QMBloco", "QMRes", "-"),
  `F`   = c("QMTrat/QMRes", "QMBloco/QMRes", "-", "-"),
  check.names = FALSE
)
```

```{r}
#| echo: false

knitr::kable(
  tabela_dic,
  caption = "Tabela Anova para DIC"
)
```


```{r}
#| echo: false

knitr::kable(
  tabela_dbc,
  caption = "Tabela ANOVA para BIC"
)
```

## Teste de Hipóteses

### Efeito de tratamento: DIC e BIC
#### Hipótese nula
Os efeitos de tratamento são iguais
$$
H_0: \tau_1 = \tau_2 = \tau_3 = \tau_4 = 0
$$

#### Hipótese alternativa
Pelo menos um efeito de tratamento difere de zero
$$
H_1: \exists \, i \text{ tal que } \tau_i \neq 0
$$

Como deseja-se avaliar o poder do teste, a probabilidade de rejeitar a hipótese nula dado que ela é falsa, essa hipótese é rejeitada, portanto considera-se que pelo menos um efeito de tratamento difere de zero.

No caso do BIC, as mesmas hipóteses são consideradas para o efeito do bloco:

### Efeito de bloco: BIC 
#### Hipótese nula
Os efeitos de bloco são iguais

$$
H_0: \beta_1 = \beta_2 = \beta_3 = \beta_4 = 0 
$$

#### Hipótese alternativa
Pelo menos um efeito de bloco difere de zero
$$
H_1: \exists \, j \text{ tal que } \beta_j \neq 0
$$



### Poder de teste
Para calcular o poder de teste, parte-se da estatística F de Snedecor, calculada utilizando a ANOVA. Quando a estatística F calculada é maior que a F crítica, rejeita-se a hipótese nula. 

#### Cenários possíveis

##### Cenário de poder alto
Quando o poder é alto, como 0.9, o teste rejeita a hipótese nula quando ela é falsa 90% das vezes, ou seja, os efeitos de tratamento são detectados com alta frequência e, portanto, são grandes em relação ao erro. Conclui-se que a variância é pequena, a quem o erro está diretamente relacionado. Nesse cenário, tanto o DIC quanto o BIC rejeitam H0 quase sempre - a variância é tão pequena que o sinal dos tratamentos é dominante independentemente do modelo controlar ou não o efeito dos blocos.

##### Cenário de poder baixo
Quando o poder é baixo, como 0.2, o teste rejeita a hipótese nula quando ela é falsa apenas 20% das vezes, ou seja, os efeitos de tratamento raramente são detectados. A variância é grande, fazendo com que o ruído domine o sinal dos tratamentos. Nesse cenário, tanto o DIC quanto o BIC falham — mesmo o BIC, ao isolar o efeito dos blocos, não consegue compensar um erro residual tão elevado. 

##### Cenário de poder intermediário
Quando o poder é intermediário, como 0.4-0.5, o teste rejeita a hipótese nula quando ela é falsa de 40 a 50% das vezes. A variância é moderada, equilibrando sinal de tratamento e ruído. Nesse cenário, é preciso avaliar o sinal de bloco para chegar a conclusão da melhor escolha de delineamento. A partir de diferentes casos de intensidade de blocos, portanto, é possível visualizar a diferença de desempenho entre os modelos. 

Assim, utiliza-se o cenário de poder intermediário para a simulação.

# Simulações

```{r}
#| echo: false
# Bibliotecas
library(ggplot2)
library(knitr)
library(tidyr)
```

## Fixando valores

```{r}
tratamentos <- 4
blocos <- 4
n_obs <- tratamentos * blocos

trat  <- rep(1:tratamentos, times = blocos)
bloco <- rep(1:blocos, each = tratamentos)

mu <- 100
tau <- c(0, 4, 8, -12) 
```

Em que n_obs é o número de observações, mu é a média geral das observações e tau o efeito de tratamento, necessariamente significativo.

### Escolha da variância

#### Pelo f de Cohen
O f de Cohen é uma medida de tamanho de efeito para ANOVA, ou seja, ela quantifica o quanto os tratamentos se diferenciam entre si em relação à variância. Como o poder intermediário é alcançado por meio dessa relação, espera-se que um f de Cohen intermediário, como 0.667, revele uma variância de um cenário de poder intermediário.
$$
f = \sqrt{\frac{\bar{\tau^2}}{\sigma^2}} = \sqrt{\frac{\frac{1}{t}\sum_{i}\tau_i^2}{\sigma^2}}
$$

Cálculo: 
```{r}
f_Cohen <- 0.667  
(sigma2 <- mean(tau^2) / f_Cohen^2) 
```

#### Por simulação
Calcula o poder entre 0.4 e 0.5 para gerar variâncias potenciais.
```{r}
set.seed(123)
nsim    <- 500 
alpha   <- 0.05
sigmas  <- seq(115, 135, by = 1)  
poderes <- c()

poderes <- sapply(sigmas, function(s) {
  rejeitou <- replicate(nsim, {
    y   <- mu + tau[trat] + rnorm(n_obs, 0, sqrt(s))
    p   <- summary(aov(y ~ factor(trat)))[[1]][["Pr(>F)"]][1]
    p < alpha
  })
  mean(rejeitou)
})

# Resultado
resultado <- data.frame(sigma2 = sigmas, poder = poderes)
resultado[resultado$poder >= 0.40 & resultado$poder <= 0.50, ] 
```

# Efeitos de bloco
Considera-se a intensidade dos efeitos de bloco: fraco, intermediário e forte.

## Significância - proporção de detecção do efeito de bloco
Para comparar o poder entre os modelos DIC e BIC, foi realizada uma simulação que considera três cenários de efeito de bloco: fraco, intermediário e forte. Dados os valores já fixados, um efeito de bloco fraco deriva de uma significância fraca do BIC, assim como um efeito de bloco intermediário deriva de uma significância intermediária e da mesma forma para um bloco forte.
A fim de estimar um vetor beta de efeitos de bloco adequado para cada um dos três cenários, partiu-se de valores de significância para 1000 replicações ao nível de significância de teste alpha de 5%. 
Para isso, é definida uma sequência de desvios para beta. 

### Normalidade
É importante sinalizar que considera-se o efeito do j-ésimo bloco como uma variável normal para a simulação, garantindo a suposição inicialmente apontada. Sua distribuição é dada por:
$$
\beta_{j} \sim N(0,s^2)
$$

Essa escolha é justificada por:
 - Princípio da máxima entropia: a distribuição normal é a menos restritiva, qualquer outra distribuição introduziria suposições adicionais às já definidas pelo modelo.
 - Teorema Central do Limite: à medida que o número de replicações cresce na simulação, a distribuição amostral do poder empírico converge para uma normal independentemente da distribuição geradora dos beta.
 
### Desvios
```{r}
set.seed(123)
desvios_beta <- seq(0, 30, by = 0.5)

prop_bloco <- sapply(desvios_beta, function(desvio) {
  mean(replicate(1000, {
    beta_orig <- rnorm(blocos, 0, sd = desvio)
    beta     <- beta_orig - mean(beta_orig)
    
    erro <- rnorm(n_obs, 0, sqrt(sigma2))
    y    <- mu + tau[trat] + beta[bloco] + erro
    p    <- summary(aov(y ~ factor(trat) + factor(bloco)))[[1]]["factor(bloco)", "Pr(>F)"]
    p < 0.05
  }))
})
```

Em cada cenário, um intervalo de proporção (significância do bloco) é definido para a escolha de um desvio.
```{r}
# Desvios
cat("Fraco:\n");         print(desvios_beta[prop_bloco < 0.10])
cat("Intermediário:\n"); print(desvios_beta[prop_bloco >= 0.50 & prop_bloco <= 0.70])
cat("Forte:\n");         print(desvios_beta[prop_bloco > 0.75])
```

### Vetores
Após a escolha do desvio, são gerados vetores beta fixos - efeitos de bloco - a fim de realizar a simulação que compara os delineamentos DIC e BIC em relação ao poder.

```{r}
# Função
gera_beta <- function(blocos, desvio, seed = 123) {
  set.seed(seed)
  beta_orig <- rnorm(blocos, 0, sd = desvio)
  beta_orig - mean(beta_orig)
}
```

```{r}
# Vetores resultantes
cat("Fraco:\n");         (beta_fraco <- gera_beta(blocos, desvio = 1))
cat("Intermediário:\n"); (beta_inter <- gera_beta(blocos, desvio = 11.5))
cat("Forte:\n");         (beta_forte <- gera_beta(blocos, desvio = 17))  
```


## Testes de poder

### Efeito de bloco fraco

#### Cálculo do poder

```{r}
set.seed(123)

sim_bfraco <- 
  replicate(1000, {
  erro  <- rnorm(n_obs, 0, sqrt(sigma2))
  y     <- mu + tau[trat] + beta_fraco[bloco] + erro
  p_bic <- summary(aov(y ~ factor(trat) + factor(bloco)))[[1]]["factor(trat)", "Pr(>F)"]
  p_dic <- summary(aov(y ~ factor(trat)))[[1]]["factor(trat)",  "Pr(>F)"]
  c(bic = p_bic < 0.05, dic = p_dic < 0.05,
    p_bic = p_bic, p_dic = p_dic)
})

cat("Poder para efeito de bloco fraco:\n");
cat("DIC:\n"); (poder_dic_bfraco <- mean(sim_bfraco["dic", ]))
cat("BIC:\n"); (poder_bic_bfraco <- mean(sim_bfraco["bic", ]))
```
No cenário de bloco fraco, os dois modelos apresentaram poder similar, com o DIC levemente superior ao BIC. Quando o efeito de bloco é irrelevante, o BIC não se beneficia do controle local que propõe e a perda de graus de liberdade para estimar o efeito de bloco prejudica o seu poder, fazendo desse resultado o esperado.


#### Distribuição p-valor

```{r}
pvalores_fraco <- data.frame(
  p      = c(sim_bfraco["p_dic", ], sim_bfraco["p_bic", ]),
  Modelo = rep(c("DIC", "BIC"), each = 1000)
)

pvalores_fraco$Modelo <- factor(pvalores_fraco$Modelo, levels = c("DIC", "BIC"))

ggplot(pvalores_fraco, aes(x = p, fill = Modelo)) +
  geom_histogram(alpha = 0.6, bins = 30, position = "identity") +
  geom_vline(xintercept = 0.05, linetype = "dashed") +
  scale_fill_manual(values = c(BIC = "#110C5E", DIC = "#029C57")) +
  labs(x = "p-valor", y = "Número de simulações") +
  facet_wrap(~Modelo) +
  theme_minimal(base_family = "serif")
```

O gráfico mostra que, no cenário de bloco fraco, aproximadamente 40% dos p-valores de ambos os modelos ficaram abaixo de alpha = 0,05, indicando poder moderado para os dois delineamentos, como verificado.


### Efeito de bloco intermediário

#### Cálculo do poder

```{r}
#| echo: false
set.seed(123)

sim_binter <- 
  replicate(1000, {
  erro  <- rnorm(n_obs, 0, sqrt(sigma2))
  y     <- mu + tau[trat] + beta_inter[bloco] + erro
  p_bic <- summary(aov(y ~ factor(trat) + factor(bloco)))[[1]]["factor(trat)", "Pr(>F)"]
  p_dic <- summary(aov(y ~ factor(trat)))[[1]]["factor(trat)",  "Pr(>F)"]
  c(bic = p_bic < 0.05, dic = p_dic < 0.05,
    p_bic = p_bic, p_dic = p_dic)
})
cat("Poder para efeito de bloco intermediário:\n")
cat("DIC:\n"); (poder_dic_binter <- mean(sim_binter["dic", ]))
cat("BIC:\n"); (poder_bic_binter <- mean(sim_binter["bic", ]))
```
No cenário de bloco intermediário, o BIC apresenta poder aproximadamente 3 vezes maior que o DIC. Quando o efeito de bloco é moderado, o DIC absorve essa variação no resíduo, inflando o quadrado médio do erro e reduzindo a estatística F dos tratamentos. O BIC isola o efeito de bloco antes de testar os tratamentos, reduzindo o resíduo e aumentando o poder do teste — evidenciando a vantagem do controle local quando a estrutura de blocos é relevante.

#### Distribuição p-valor

```{r}
#| echo: false
pvalores_inter <- data.frame(
  p      = c(sim_binter["p_dic", ], sim_binter["p_bic", ]),
  Modelo = rep(c("DIC", "BIC"), each = 1000)
)

pvalores_inter$Modelo <- factor(pvalores_inter$Modelo, levels = c("DIC", "BIC"))

ggplot(pvalores_inter, aes(x = p, fill = Modelo)) +
  geom_histogram(alpha = 0.6, bins = 30, position = "identity") +
  geom_vline(xintercept = 0.05, linetype = "dashed") +
  scale_fill_manual(values = c(BIC = "#110C5E", DIC = "#029C57")) +
  labs(x = "p-valor", y = "Número de simulações") +
  facet_wrap(~Modelo) +
  theme_minimal(base_family = "serif")
```

O gráfico mostra que, no cenário de efeito de bloco intermediário, aproximadamente 40% dos p-valores do BIC ficaram abaixo do nível de significância alpha = 0,05 contra apenas 13% do DIC. A concentração de p-valores pequenos é visivelmente maior para o BIC antes da linha tracejada, confirmando que o controle local melhora substancialmente a capacidade de detectar o efeito de tratamento quando o bloco tem relevância moderada.



### Efeito de bloco forte

#### Cálculo do poder

```{r}
#| echo: false
set.seed(123)

sim_bforte <- 
  replicate(1000, {
  erro  <- rnorm(n_obs, 0, sqrt(sigma2))
  y     <- mu + tau[trat] + beta_forte[bloco] + erro
  p_bic <- summary(aov(y ~ factor(trat) + factor(bloco)))[[1]]["factor(trat)", "Pr(>F)"]
  p_dic <- summary(aov(y ~ factor(trat)))[[1]]["factor(trat)",  "Pr(>F)"]
  c(bic = p_bic < 0.05, dic = p_dic < 0.05,
    p_bic = p_bic, p_dic = p_dic)
})

cat("Poder para efeito de bloco forte:\n")
cat("DIC:\n"); (poder_dic_bforte <- mean(sim_bforte["dic", ]))
cat("BIC:\n"); (poder_bic_bforte <- mean(sim_bforte["bic", ]))
```
No cenário de bloco forte, o BIC manteve o poder em 0,406, enquanto o DIC caiu para 0,018 — aproximadamente 23 vezes menor. Quando o efeito de bloco é grande, o DIC absorve toda essa variação no resíduo, inflando o quadrado médio do erro a ponto de tornar o teste de tratamento quase incapaz de detectar diferenças reais. O BIC, ao isolar e remover o efeito de bloco antes de testar os tratamentos, preserva o poder do teste no mesmo patamar dos cenários anteriores.

#### Distribuição p-valor

```{r}
#| echo: false
pvalores_forte <- data.frame(
  p      = c(sim_bforte["p_dic", ], sim_bforte["p_bic", ]),
  Modelo = rep(c("DIC", "BIC"), each = 1000)
)

pvalores_forte$Modelo <- factor(pvalores_forte$Modelo, levels = c("DIC", "BIC"))

ggplot(pvalores_forte, aes(x = p, fill = Modelo)) +
  geom_histogram(alpha = 0.6, bins = 30, position = "identity") +
  geom_vline(xintercept = 0.05, linetype = "dashed") +
  scale_fill_manual(values = c(BIC = "#110C5E", DIC = "#029C57")) +
  labs(x = "p-valor", y = "Número de simulações") +
  facet_wrap(~Modelo) +
  theme_minimal(base_family = "serif")
```

O gráfico mostra que, no cenário de bloco forte, a maioria dos p-valores no modelo BIC se concentra abaixo de 0,05, indicando poder moderado (~40%). Já para DIC, quase todos os valores estão acima de 0,05, ou seja, O DIC apresenta poder significantemente inferior ao BIC.

### Comparação das distribuições p-valor
```{r}
#| echo: false
pvalores_todos <- data.frame(
  p_valor = c(sim_bfraco["p_dic", ], sim_bfraco["p_bic", ],
              sim_binter["p_dic", ], sim_binter["p_bic", ],
              sim_bforte["p_dic", ], sim_bforte["p_bic", ]),
  modelo  = rep(c("DIC", "BIC"), times = 3, each = 1000),
  cenario = rep(c("Bloco fraco", "Bloco intermediário", "Bloco forte"),
                each = 2000)
)

pvalores_todos$cenario <- factor(pvalores_todos$cenario,
  levels = c("Bloco fraco", "Bloco intermediário", "Bloco forte")
)

pvalores_todos$modelo <- factor(pvalores_todos$modelo,
  levels = c("DIC", "BIC")
)

ggplot(pvalores_todos, aes(x = p_valor, fill = modelo)) +
  geom_histogram(alpha = 0.6, bins = 30, position = "identity") +
  geom_vline(xintercept = 0.05, linetype = "dashed") +
  facet_grid(cenario ~ modelo) +
  scale_fill_manual(values = c(BIC = "#110C5E", DIC = "#029C57")) +
  labs(x = "p-valor", y = "Número de simulações", fill = NULL) +
  theme_minimal(base_family = "serif") +
  theme(legend.position = "none")
```

### Análise de convergência 
```{r}
set.seed(123)

replicas <- c(100, 1000, 10000)

simula_replicas <- function(beta, replicas) {
  lapply(replicas, function(B) {
    sim <- replicate(B, {
      erro  <- rnorm(n_obs, 0, sqrt(sigma2))
      y     <- mu + tau[trat] + beta[bloco] + erro
      
      p_bic <- summary(aov(y ~ factor(trat) + factor(bloco)))[[1]]["factor(trat)", "Pr(>F)"]
      p_dic <- summary(aov(y ~ factor(trat)))[[1]]["factor(trat)", "Pr(>F)"]
      
      c(bic = p_bic < 0.05, dic = p_dic < 0.05)
    })
    
    data.frame(
      replicacoes = B,
      poder_dic   = mean(sim["dic", ]),
      poder_bic   = mean(sim["bic", ])
    )
  })
}

res_rep <- rbind(
  cbind(cenario = "Bloco fraco",         do.call(rbind, simula_replicas(beta_fraco, replicas))),
  cbind(cenario = "Bloco intermediário", do.call(rbind, simula_replicas(beta_inter, replicas))),
  cbind(cenario = "Bloco forte",         do.call(rbind, simula_replicas(beta_forte, replicas)))
)

knitr::kable(
  res_rep[res_rep$cenario == "Bloco fraco", -1],
  caption = "Poder empírico do DIC e BIC — Bloco fraco"
)

knitr::kable(
  res_rep[res_rep$cenario == "Bloco intermediário", -1],
  caption = "Poder empírico do DIC e BIC — Bloco intermediário"
)

knitr::kable(
  res_rep[res_rep$cenario == "Bloco forte", -1],
  caption = "Poder empírico do DIC e BIC — Bloco forte"
)
```
Em todos os cenários, os valores de poder se estabilizam conforme o número de réplicas aumenta. De 100 para 10000 replicações, a variação é pequena, sustentando o uso padrão de 1000 repetições como suficiente para estimativas confiáveis. 


### Poder por cenário de bloco

```{r}
#| echo: false
tabela_long <- pivot_longer(
  data.frame(
    cenario = c("Bloco fraco", "Bloco intermediário", "Bloco forte"),
    DIC = c(poder_dic_bfraco,
        poder_dic_binter,
        poder_dic_bforte),
    BIC = c(poder_bic_bfraco,
        poder_bic_binter,
        poder_bic_bforte)
  ),
  cols      = c(DIC, BIC),
  names_to  = "modelo",
  values_to = "poder"
)

tabela_long$cenario <- factor(tabela_long$cenario,
  levels = c("Bloco fraco", "Bloco intermediário", "Bloco forte")
)

tabela_long$modelo <- factor(tabela_long$modelo, levels = c("DIC", "BIC"))

ggplot(tabela_long, aes(x = cenario, y = poder, fill = modelo)) +
  geom_col(position = "dodge", width = 0.6, alpha = 0.65) +
  geom_text(aes(label = scales::number(poder, accuracy = 0.001)),
            position = position_dodge(width = 0.6),
            vjust = -0.4, size = 3.5) +
  scale_fill_manual(values = c(DIC = "#029C57", BIC = "#110C5E")) +
  scale_y_continuous(limits = c(0, 0.6),
                     labels = scales::percent_format(accuracy = 1)) +
  labs(x = NULL, y = "Poder empírico", fill = NULL,
       title = "Poder do teste por cenário de bloco") +
  theme_minimal(base_size = 12, base_family = "serif") +
  theme(legend.position = "top",
        panel.grid.major = element_blank(),
        panel.grid.minor = element_blank(),
        plot.title       = element_text(hjust = 0.5),
        panel.border     = element_rect(color = "gray80", fill = NA, linewidth = 0.5))
```
Para o DIC, o efeito de bloco não considerado pelo modelo é absorvido integralmente pelo resíduo, inflando o quadrado médio do erro e reduzindo a estatística F — quanto maior o efeito de bloco, menor o poder detectado.
O BIC, por sua vez, isola o efeito de bloco antes de testar os tratamentos, de modo que o resíduo reflete apenas o erro aleatório próprio ao experimento. Como a variância do erro é uma propriedade do processo experimental — independente da estrutura de blocos — e os efeitos de tratamento foram fixados igualmente nos três cenários, o quadrado médio do tratamento e do erro no BIC permanecem os mesmos independentemente da intensidade do bloco. 
Dessa forma, o poder do BIC se mantém estável em torno de 0,41 nos três cenários: não porque a intensidade da blocagem não auxilia, mas porque o erro pré-definido existe e é igual para todos os cenários.

## Escolher DIC ou BIC: poder por cenário de intensidade de bloco
```{r}
set.seed(123)
intensidades <- seq(0, 20, by = 1)

resultados <- lapply(intensidades, function(s) {
  sim <- replicate(1000, {
    beta_orig <- rnorm(blocos, 0, sd = s)
    beta      <- beta_orig - mean(beta_orig)
    
    erro <- rnorm(n_obs, 0, sqrt(sigma2))
    y    <- mu + tau[trat] + beta[bloco] + erro
    
    p_bic <- summary(aov(y ~ factor(trat) + factor(bloco)))[[1]]["factor(trat)", "Pr(>F)"]
    p_dic <- summary(aov(y ~ factor(trat)))[[1]]["factor(trat)", "Pr(>F)"]
    
    c(bic = p_bic < 0.05, dic = p_dic < 0.05)
  })
  
  data.frame(
    intensidade = s,
    poder_dic   = mean(sim["dic", ]),
    poder_bic   = mean(sim["bic", ])
  )
})

df <- do.call(rbind, resultados)
```

```{r}
df_long <- pivot_longer(df,
  cols      = c(poder_dic, poder_bic),
  names_to  = "modelo",
  values_to = "poder"
)

df_long$modelo <- factor(df_long$modelo, levels = c("poder_dic", "poder_bic"))

ggplot(df_long, aes(x = intensidade, y = poder, color = modelo, linetype = modelo)) +
  geom_line(linewidth = 1, alpha = 0.65) +
  geom_point(size = 2, alpha = 0.65) +
  geom_vline(xintercept = 3, linetype = "dashed", color = "gray60") +
  annotate("text", x = 3.1, y = 0.55,
           label = "ponto de cruzamento",
           hjust = 0, size = 3.5, color = "gray40") +
  scale_color_manual(
    values = c(poder_dic = "#029C57", poder_bic = "#110C5E"),
    labels = c("DIC", "BIC")
  ) +
  scale_linetype_manual(
    values = c(poder_dic = "dashed", poder_bic = "solid"),
    labels = c("DIC", "BIC")
  ) +
  scale_x_continuous(breaks = seq(0, 20, by = 2)) +
  scale_y_continuous(limits = c(0, 0.6), breaks = seq(0, 0.6, by = 0.1)) +
  labs(
    title    = "Poder empírico do DIC e BIC por intensidade do efeito de bloco",
    x        = "Intensidade do efeito de bloco (s)",
    y        = "Poder empírico",
    color    = NULL,
    linetype = NULL
  ) +
  theme_minimal(base_size = 13, base_family = "serif") +
  theme(legend.position = "top")
```

# Conclusão
Por meio das simulações, é possível concluir que a escolha entre DIC e BIC depende diretamente da relevância dos blocos no experimento. Quando o efeito de bloco é irrelevante, o DIC apresenta poder ligeiramente superior — o BIC consome graus de liberdade sem benefício correspondente. Conforme a intensidade do bloco aumenta, o DIC perde poder progressivamente enquanto o BIC permanece estável, pois isola o efeito de bloco antes de testar os tratamentos. 

O ponto de cruzamento em s aproximadamente igual a 3 delimita a fronteira a partir da qual o BIC passa a ser preferível nesse caso — evidenciando que, em experimentos com heterogeneidade relevante entre unidades experimentais, o controle local é essencial para preservar o poder do teste.

A fim de realizar uma justa comparação entre os delineamentos, fixou-se parâmetros fundamentais, tais como os efeitos de tratamento e a variância. Desse modo, o poder do BIC se manteve estável em torno de 0,41 nos três cenários. Para que ele apresentasse poder crescente conforme o aumento da intensidade do bloco, seria necessário:
 - Aumentar os efeitos de tratamento ou
 - Aumentar o número de blocos ou
 - Reduzir a variância do erro
fatores que, em conjunto com a intensidade do bloco, determinam o desempenho relativo dos delineamentos. A combinação desses fatores introduz diferentes possibilidades de panoramas gerais que não foram considerados nesse trabalho.

