---
title: "DIC x BIC  - Computacional"
author: "Cristiane Zhu e Júlia Zorzo"
format: html
editor: visual
---

# Contextualização:

Entre os delineamentos mais utilizados no planejamento de experimentos estão o delineamento inteiramente casualizado (DIC) e o delineamento em blocos completos casualizados (BIC). Ambos avaliam efeitos de tratamento - o que se aplica nas unidades experimentais - por meio da análise de variância (ANOVA). É natural o surgimento de dúvidas em relação à escolha do melhor delineamento, o que faz do entendimento do desempenho de cada um essencial na condução de um experimento.

No delineamento inteiramente casualizado, toda variação não explicada pelos tratamentos é absorvida pelo erro. Já o BIC introduz uma estrutura de blocos que, quando relevante, retira do erro uma parcela da variabilidade — reduzindo o quadrado médio dele e aumentando a estatística F do teste. Por essa razão, o BIC pode ter maior poder que o DIC. Porém, quando o efeito de bloco é fraco ou inexistente, o BIC perde graus de liberdade sem ganho correspondente, penalizando o teste. Portanto, nem sempre o BIC tem melhor eficácia que o DIC a depender da situação.

O poder do teste — probabilidade de rejeitar H₀ quando ela é falsa — depende simultaneamente da magnitude dos efeitos de tratamento, da variabilidade do erro e da relevância da estrutura de blocos. Como esses fatores raramente são conhecidos antes do experimento, a simulação computacional permite investigar como o poder se comporta em diferentes combinações desses parâmetros - falar mais da relevancia da simulacao (ponto chave).

Assim, o objetivo deste trabalho é comparar o poder empírico do DIC e do DBC por meio de simulações de Monte Carlo, variando a variância do erro experimental e a magnitude do efeito de bloco. A análise é ancorada em dados reais de tempo de derretimento de chocolates, cujos parâmetros estruturais — média geral, efeitos de tratamento e de bloco — são utilizados como referência. Os resultados são sumarizados por meio de um mapa de calor que delimita as regiões em que cada delineamento é preferível.

# Modelos DIC e DBC

### Modelo DIC

$$
Y_{ij} = \mu + \tau_i + \varepsilon_{ij}, \quad i = 1, \dots, k;\; j = 1, \dots, r
$$

Onde:

-   $Y_{ij}$: observação do $i$-ésimo tratamento na $j$-ésima repetição\
-   $\mu$: média geral\
-   $\tau_i$: efeito do $i$-ésimo tratamento\
-   $\varepsilon_{ij} \sim N(0, \sigma^2)$: erro aleatório

### Modelo DBC

$$
Y_{ij} = \mu + \tau_i + \beta_j + \varepsilon_{ij}, \quad i = 1, \dots, k;\; j = 1, \dots, b
$$

Onde:

-   $Y_{ij}$: observação do $i$-ésimo tratamento no $j$-ésimo bloco\
-   $\mu$: média geral\
-   $\tau_i$: efeito do $i$-ésimo tratamento\
-   $\beta_j$: efeito do $j$-ésimo bloco\
-   $\varepsilon_{ij} \sim N(0, \sigma^2)$: erro aleatório

### Suposições a serem satisfeitas

$\varepsilon_{ij}$ independentes

$$
\varepsilon_{ij} \sim N(0,\sigma^2)
$$

$$
\sum_{i=1}^{t}\tau_i = 0
$$

$$
\sum_{i=1}^{j}\beta_j = 0
$$

# Teoria

### Dados base

Foi utilizado dados sobre o tempo de derretimento e diferentes tipos de chocolates para a simulação

```{r}
#| echo: false
tempo <- c(119,144,156,157,
           157,154,145,144,
           112,94,113,106,
           122,119,108,105)

dados <- matrix(tempo,
                    nrow = 4,
                    byrow = TRUE)

rownames(dados) <- c("Branco","Ao_leite","Meio_amargo","Amargo")
colnames(dados) <- c("Obs1","Obs2","Obs3","Obs4")

(tabela_dados <- as.data.frame(dados))

mean(tempo)
```

### 1º Fixar valores

```{r}
tratamentos <- 4
blocos <- 4
n_obs <- tratamentos * blocos
mu <- 128
sigma2 = 124.81 # variância do erro experimental

## Suposições satisfeitas
erro = rnorm(n_obs,0,sqrt(sigma2))
tau = c(15.56, 21.56,-22.19,-14.94) # efeitos de tratamento (somatório igual a 0)

##
beta = c(8.5, 3.5, -4.0, -8.0) # efeitos de bloco (somatório igual a 0)
# Você escolhe quanto "atribuir" aos blocos
# Exemplo: blocos fracos — 20% da variância total vai pra bloco
sigma2_bloco <- 0.2 * sigma2   # ≈ 25
sigma2_erro  <- sigma2 - sigma2_bloco  # ≈ 100

# Blocos fortes — 60% vai pra bloco
sigma2_bloco_forte <- 0.6 * sigma2  # ≈ 75
sigma2_erro_forte  <- sigma2 - sigma2_bloco_forte  # ≈ 50
beta_raw <- rnorm(blocos, 0, sqrt(sigma2_bloco))
beta <- beta_raw - mean(beta_raw)  # garante somatório zero
beta
```

### Definir modelos

```{r}
## Definindo cada observação ij
trat <- rep(1:tratamentos, each = blocos)
bloco <- rep(1:blocos, times = tratamentos)

## Modelo verdadeiro
(y <- mu + tau[trat] + beta[bloco] + erro)

## Análise de variância nos dois modelos
(bic = anova(aov(y ~ factor(trat) + factor(bloco))))
(dic = anova(aov(y ~ factor(trat))))

## Poder, rejeitar H0 dado que H0 é falso
bic$`Pr(>F)`[1] < 0.05
dic$`Pr(>F)`[1] < 0.05

```

# (NÃO FAZER) Efeito de tratamento pequeno vs grande

Teste de hipótese:

H0: médias dos tratamentos são iguais <br>
H1: pelo menos uma das médias dos tratamentos é diferente

```{r}
## pequeno(fazer)
tratamentos <- 4
blocos <- 4
n_obs <- tratamentos * blocos
mu <- 128
tau  <- c(0, 1, 2, 3)
beta <- c(5, -5, 5, -5)
sigma2 <- 16

sim <- replicate(1000, {
  erro  <- rnorm(n_obs, 0, sqrt(sigma2))
  y     <- mu + tau[trat] + beta[bloco] + erro
  
  p_bic <- summary(aov(y ~ factor(trat) + factor(bloco)))[[1]]["factor(trat)", "Pr(>F)"]  ## extrai o conteúdo da tabela 1, linha fator(trat) e coluna p- valor
  p_dic <- summary(aov(y ~ factor(trat)))[[1]]["factor(trat)", "Pr(>F)"]
  
  c(bic = p_bic < 0.05, dic = p_dic < 0.05)
})

poder_bic <- mean(sim["bic", ]) ## Linha bic e todas as colunas(simulações)
poder_dic <- mean(sim["dic", ]) ## Linha dic e todas as colunas(simulações)

poder_bic # 0.101
poder_dic # 0.001 
```

#### Efeito de tratamento grande: dados reais do experimento dos chocolates

```{r}
tratamentos <- 4
blocos <- 4
n_obs <- tratamentos * blocos
mu <- 128
sigma2 = 124.81 # variância do erro experimental

## Suposições satisfeitas
erro = rnorm(n_obs,0,sqrt(sigma2))
beta = c(8.5, 3.5, -4.0, -8.0) # efeitos de bloco (somatório igual a 0)
## Efeito trat grande
tau = c(15.56, 21.56,-22.19,-14.94)


sim <- replicate(1000, {
  erro  <- rnorm(n_obs, 0, sqrt(sigma2))
  y     <- mu + tau[trat] + beta[bloco] + erro
  
  p_bic <- summary(aov(y ~ factor(trat) + factor(bloco)))[[1]]["factor(trat)", "Pr(>F)"]  ## extrai o conteúdo da tabela 1, linha fator(trat) e coluna p- valor
  p_dic <- summary(aov(y ~ factor(trat)))[[1]]["factor(trat)", "Pr(>F)"]
  
  c(bic = p_bic < 0.05, dic = p_dic < 0.05)
})

poder_bic <- mean(sim["bic", ]) ## Linha bic e todas as colunas(simulações)
poder_dic <- mean(sim["dic", ]) ## Linha dic e todas as colunas(simulações)

poder_bic # 0.996
poder_dic # 0.994 

```

Resultado para efeito de tratamento grande: ambos os modelos quase sempre detectam o efeito, pois a diferença entre as médias é muito grande. Portanto, nesse caso, não há muita vantagem em usar o BIC, já que o DIC detecta facilmente essa diferença.

#### Heatmap — Ganho de poder DBC sobre DIC

```{r}
library(ggplot2)

# Grid de parâmetros
sigma2_vec      <- seq(10, 300, by = 20)   # ruído baixo até alto
escala_beta_vec <- seq(0, 3, by = 0.25)    # 0 = sem bloco, 1 = original, 3 = bloco forte

resultados <- expand.grid(sigma2 = sigma2_vec, escala_beta = escala_beta_vec)
resultados$poder_bic <- NA
resultados$poder_dic <- NA

for (i in 1:nrow(resultados)) {
  s2     <- resultados$sigma2[i]
  beta_i <- resultados$escala_beta[i] * beta  # escala o beta original
  
  sim <- replicate(1000, {
    erro <- rnorm(n_obs, 0, sqrt(s2))
    y    <- mu + tau[trat] + beta_i[bloco] + erro
    
    p_bic <- summary(aov(y ~ factor(trat) + factor(bloco)))[[1]]["factor(trat)", "Pr(>F)"]
    p_dic <- summary(aov(y ~ factor(trat)))[[1]]["factor(trat)", "Pr(>F)"]
    
    c(p_bic < 0.05, p_dic < 0.05)
  })
  
  resultados$poder_bic[i] <- mean(sim[1, ])
  resultados$poder_dic[i] <- mean(sim[2, ])
}

resultados$ganho <- resultados$poder_bic - resultados$poder_dic

# Heatmap do ganho
ggplot(resultados, aes(x = sigma2, y = escala_beta, fill = ganho)) +
  geom_tile() +
  scale_fill_gradient2(
    low     = "steelblue",   # DIC melhor
    mid     = "white",       # empate
    high    = "firebrick",   # DBC melhor
    midpoint = 0
  ) +
  geom_contour(aes(z = ganho), breaks = 0, color = "black", linewidth = 0.8) +
  labs(
    title    = "Ganho de poder do DBC sobre o DIC",
    subtitle = "Linha preta = empate entre os delineamentos",
    x        = "Variância do erro (σ²)",
    y        = "Escala do efeito de bloco (1 = valores originais)",
    fill     = "Δ poder"
  ) +
  theme_minimal()
```

# (CENÁRIO PRINCIPAL) Blocos fracos x blocos fortes

```{r}
tratamentos <- 4
blocos      <- 4
n_obs       <- tratamentos * blocos
mu          <- 128

trat  <- rep(1:tratamentos, each = blocos)
bloco <- rep(1:blocos, times = tratamentos)
```

## Bloco fraco

```{r}
tau    <- c(0, 3, 6, 9)
beta   <- c(0.5, -0.5, 1, -1) # beta que muda
sigma2 <- 16

sim_bfraco <- replicate(1000, {
  erro  <- rnorm(n_obs, 0, sqrt(sigma2))
  y     <- mu + tau[trat] + beta[bloco] + erro

  p_bic <- summary(aov(y ~ factor(trat) + factor(bloco)))[[1]]["factor(trat)", "Pr(>F)"]
  p_dic <- summary(aov(y ~ factor(trat)))[[1]]["factor(trat)",  "Pr(>F)"]

  c(bic = p_bic < 0.05, dic = p_dic < 0.05)
})

(poder_bic_bfraco <- mean(sim_bfraco["bic", ]))
(poder_dic_bfraco <- mean(sim_bfraco["dic", ]))
```

## Bloco forte

```{r}
tau <- c(15.56, 21.56,-22.19,-14.94)
beta   <- c(-10, 10, -10, 10)
sigma2 <- 16

sim_bforte <- replicate(1000, {
  erro  <- rnorm(n_obs, 0, sqrt(sigma2))
  y     <- mu + tau[trat] + beta[bloco] + erro

  p_bic <- summary(aov(y ~ factor(trat) + factor(bloco)))[[1]]["factor(trat)", "Pr(>F)"]
  p_dic <- summary(aov(y ~ factor(trat)))[[1]]["factor(trat)",  "Pr(>F)"]

  c(bic = p_bic < 0.05, dic = p_dic < 0.05)
})

(poder_bic_bforte <- mean(sim_bforte["bic", ]))
(poder_dic_bforte <- mean(sim_bforte["dic", ]))
```

# (NÃO FAZER) Erro baixo x erro alto

## Erro baixo com bloco fraco

```{r}
tau  <- c(0, 3, 6, 9)
beta <- c(-5, 5, -5, 5)
sigma2 <- 4

sim_ebaixo <- replicate(1000, {
  erro  <- rnorm(n_obs, 0, sqrt(sigma2))
  y     <- mu + tau[trat] + beta[bloco] + erro

  p_bic <- summary(aov(y ~ factor(trat) + factor(bloco)))[[1]]["factor(trat)", "Pr(>F)"]
  p_dic <- summary(aov(y ~ factor(trat)))[[1]]["factor(trat)",  "Pr(>F)"]

  c(bic = p_bic < 0.05, dic = p_dic < 0.05)
})

(poder_bic_ebaixo <- mean(sim_ebaixo["bic", ]))
(poder_dic_ebaixo <- mean(sim_ebaixo["dic", ]))
```

## Erro alto com bloco fraco

```{r}
tau  <- c(0, 3, 6, 9)
beta <- c(-5, 5, -5, 5)
sigma2 <- 64

sim_ealto <- replicate(1000, {
  erro  <- rnorm(n_obs, 0, sqrt(sigma2))
  y     <- mu + tau[trat] + beta[bloco] + erro

  p_bic <- summary(aov(y ~ factor(trat) + factor(bloco)))[[1]]["factor(trat)", "Pr(>F)"]
  p_dic <- summary(aov(y ~ factor(trat)))[[1]]["factor(trat)",  "Pr(>F)"]

  c(bic = p_bic < 0.05, dic = p_dic < 0.05)
})

(poder_bic_ealto <- mean(sim_ealto["bic", ]))
(poder_dic_ealto <- mean(sim_ealto["dic", ]))
```

