---
title: "Poder e ANOVA: uma simulação de desempenho dos delineamentos DIC e BIC"
author: "Cristiane Zhu e Júlia Zorzo Ferreira"
format:
  html:
    theme: journal
    toc: true
    toc-location: left
    toc-depth: 3
    toc-title: "Sumário"
    number-sections: true
    smooth-scroll: true

editor: visual
---

# Contextualização:

Entre os delineamentos mais utilizados no planejamento de experimentos estão o **delineamento inteiramente casualizado (DIC)** e o **delineamento em blocos completos casualizados (BIC)**. Ambos avaliam os efeitos de tratamento - o que se aplica nas unidades experimentais - por meio da análise de variância (ANOVA). É natural o surgimento de dúvidas em relação à escolha do melhor delineamento, por isso é essencial compreender o desempenho de cada um deles dado o contexto específico a fim de conduzir um experimento adequadamente.

No delineamento inteiramente casualizado, toda variação não explicada pelos tratamentos é absorvida pelo erro. Já o BIC introduz uma estrutura de blocos que, quando relevante, retira do erro uma parcela da variabilidade — reduzindo o quadrado médio dele e aumentando a estatística F do teste. Por essa razão, o BIC pode ter maior poder que o DIC. Porém, quando o efeito de bloco é fraco ou inexistente, o BIC perde graus de liberdade sem qualquer ganho correspondente, penalizando o teste. Portanto, nem sempre o delineamento em blocos é a melhor escolha para o experimento, já que não apresenta melhor eficácia que o delineamento inteiramente casualizado em todos os casos.

O poder do teste — probabilidade de rejeitar a hipótese nula quando ela é falsa — depende simultaneamente da magnitude dos efeitos de tratamento, da variabilidade do erro e da relevância da estrutura de blocos. Como esses fatores raramente são conhecidos antes do experimento, a simulação computacional permite investigar como o poder se comporta em diferentes cenários fixados com diferenciação dos blocos.

Dessa forma, o objetivo desse trabalho é comparar o poder empírico do DIC e do BIC por meio de simulações de Monte Carlo. Por meio dessas simulações, em que são fixados parâmetros e variadas as intensidades dos efeitos de bloco, pode-se discutir precisamente o comportamento dos delineamentos, evidenciando principalmente o ponto em que BIC passa a ser preferível em relação ao DIC para determinado experimento, dado um panorama em que o efeito de tratamento pode ser facilmente confundido com o resíduo.


# Teoria

## Modelos DIC e BIC

### Modelo DIC

$$
Y_{ij} = \mu + \tau_i + \varepsilon_{ij}, \quad i = 1, \dots, k;\; j = 1, \dots, r
$$

Onde:

-   $Y_{ij}$: observação do $i$-ésimo tratamento na $j$-ésima repetição\
-   $\mu$: média geral\
-   $\tau_i$: efeito do $i$-ésimo tratamento\
-   $\varepsilon_{ij} \sim N(0, \sigma^2)$: erro aleatório

### Modelo BIC

$$
Y_{ij} = \mu + \tau_i + \beta_j + \varepsilon_{ij}, \quad i = 1, \dots, k;\; j = 1, \dots, b
$$

Onde:

-   $Y_{ij}$: observação do $i$-ésimo tratamento no $j$-ésimo bloco\
-   $\mu$: média geral\
-   $\tau_i$: efeito do $i$-ésimo tratamento\
-   $\beta_j$: efeito do $j$-ésimo bloco\
-   $\varepsilon_{ij} \sim N(0, \sigma^2)$: erro aleatório

#### Suposições a serem satisfeitas

$\varepsilon_{ij}$ independentes

$$
\varepsilon_{ij} \sim N(0,\sigma^2)
$$

$$
\sum_{i=1}^{t}\tau_i = 0
$$

$$
\sum_{i=1}^{j}\beta_j = 0
$$

### ANOVA: Análise de Variância
A ANOVA decompõe a variação total dos dados em fontes identificáveis, avaliando se a variação atribuída aos tratamentos supera o ruído dos resíduos. Para isso, são calculadas somas de quadrados e quadrados médios que são utilizadas na operação da estatística de teste F, como ilustrado nas tabelas:


```{r}
#| echo: false
tabela_dic <- data.frame(
  `Fonte de Variação` = c("Tratamento", "Resíduo", "Total"),
  `GL`  = c("t-1", "N-1", "N-t"),
  `SQ`  = c("SQTrat", "SQRes", "SQTotal"),
  `QM`  = c("QMTrat", "QMRes", "-"),
  `F`   = c("QMTrat/QMRes", "-", "-"),
  check.names = FALSE
)

tabela_dbc <- data.frame(
  `Fonte de Variação` = c("Tratamento", "Bloco", "Resíduo", "Total"),
  `GL`  = c("t-1", "b-1", "(t-1)(b-1)", "tb-1"),
  `SQ`  = c("SQTrat", "SQBloco", "SQRes", "SQTotal"),
  `QM`  = c("QMTrat", "QMBloco", "QMRes", "-"),
  `F`   = c("QMTrat/QMRes", "QMBloco/QMRes", "-", "-"),
  check.names = FALSE
)
```

```{r}
#| echo: false

knitr::kable(
  tabela_dic,
  caption = "Tabela Anova para DIC"
)
```


```{r}
#| echo: false

knitr::kable(
  tabela_dbc,
  caption = "Tabela ANOVA para DBC"
)
```

## Teste de Hipóteses

### Efeito de tratamento: DIC e BIC
#### Hipótese nula
Os efeitos de tratamento são iguais
$$
H_0: \tau_1 = \tau_2 = \tau_3 = \tau_4 = 0
$$

#### Hipótese alternativa
Pelo menos um efeito de tratamento difere de zero
$$
H_1: \exists \, i \text{ tal que } \tau_i \neq 0
$$

Como deseja-se avaliar o poder do teste, a probabilidade de rejeitar a hipótese nula dado que ela é falsa, essa hipótese é rejeitada, portanto considera-se que pelo menos um efeito de tratamento difere de zero.

No caso do BIC, as mesmas hipóteses são consideradas para o efeito do bloco:

### Efeito de bloco: BIC 
#### Hipótese nula
Os efeitos de bloco são iguais

$$
H_0: \beta_1 = \beta_2 = \beta_3 = \beta_4 = 0 
$$

#### Hipótese alternativa
Pelo menos um efeito de bloco difere de zero
$$
H_1: \exists \, i \text{ tal que } \beta_j \neq 0
$$



### Poder de teste
Para calcular o poder de teste, parte-se da estatística F de Snedecor, calculada utilizando a ANOVA. Quando a estatística F calculada é maior que a F crítica, rejeita-se a hipótese nula. 

#### Cenários possíveis

##### Cenário de poder alto
Quando o poder é alto, como 0.9, o teste rejeita a hipótese nula quando ela é falsa 90% das vezes, ou seja, os efeitos de tratamento são detectados com alta frequência e, portanto, são grandes em relação ao erro. Conclui-se que a variância é pequena, a quem o erro está diretamente relacionado. Nesse cenário, tanto o DIC quanto o BIC rejeitam H0 quase sempre - a variância é tão pequena que o sinal dos tratamentos domina independentemente de o modelo controlar ou não o efeito dos blocos.

##### Cenário de poder baixo
Quando o poder é baixo, como 0.2, o teste rejeita a hipótese nula quando ela é falsa apenas 20% das vezes, ou seja, os efeitos de tratamento raramente são detectados. A variância é grande, fazendo com que o ruído domine o sinal dos tratamentos. Nesse cenário, tanto o DIC quanto o DBC falham — mesmo o BIC, ao isolar o efeito dos blocos, não consegue compensar um erro residual tão elevado. 

##### Cenário de poder intermediário
Quando o poder é intermediário, como 0.4-0.5, o teste rejeita a hipótese nula quando ela é falsa 40-50% das vezes. A variância é moderada, equilibrando sinal de tratamento e ruído. Nesse cenário, é preciso avaliar o sinal de bloco para chegar a conclusão da melhor escolha de delineamento. A partir de diferentes casos de intensidade de blocos, portanto, é possível visualizar a diferença de desempenho entre os modelos. 

Assim, utiliza-se o cenário de poder intermediário para a simulação.

# Simulação

## Fixando valores

```{r}
tratamentos <- 4
blocos <- 4
n_obs <- tratamentos * blocos

trat  <- rep(1:tratamentos, times = blocos)
bloco <- rep(1:blocos, each = tratamentos)

mu <- 100
tau <- c(0, 4, 8, -12) 
```

Em que n_obs é o número de observações, mu é a média geral das observações e tau o efeito de tratamento, necessariamente significativo.

### Escolha da variância

#### Pelo f de Cohen
O f de Cohen é uma medida de tamanho de efeito para ANOVA, ou seja, ela quantifica o quanto os tratamentos se diferenciam entre si em relação ao ruído experimental. Como o poder intermediário é alcançado por meio dessa relação, espera-se que um f de Cohen intermediário, como 0.667, revele uma variância de um cenário de poder intermediário.
$$
f = \sqrt{\frac{\bar{\tau^2}}{\sigma^2}} = \sqrt{\frac{\frac{1}{t}\sum_{i}\tau_i^2}{\sigma^2}}
$$

Cálculo: 
```{r}
f_Cohen <- 0.667  
(sigma2 <- mean(tau^2) / f_Cohen^2) # aproximadamente 126
```

#### Por simulação
Calcula o poder entre 0.4 e 0.5 para gerar variâncias potenciais.
```{r}
set.seed(123)
nsim    <- 500
alpha   <- 0.05
sigmas  <- seq(50, 300, by = 1)
poderes <- c()

poderes <- sapply(sigmas, function(s) {
  rejeitou <- replicate(nsim, {
    y   <- mu + tau[trat] + rnorm(n_obs, 0, sqrt(s))
    p   <- summary(aov(y ~ factor(trat)))[[1]][["Pr(>F)"]][1]
    p < alpha
  })
  mean(rejeitou)
})

# Resultado
resultado <- data.frame(sigma2 = sigmas, poder = poderes)
resultado[resultado$poder >= 0.40 & resultado$poder <= 0.50, ] # poder 0.447 gera sigma 126
```

# Blocos: fraco, intermediário e forte

Para comparar o poder entre os modelos DIC e DBC, foram realizadas três simulações, cada uma correspondendo a um cenário distinto de efeito de bloco: fraco, intermediário e forte. Em cada simulação, o poder foi estimado como a proporção de rejeições da hipótese nula sobre o efeito de tratamento ao longo de 1000 replicações, dado que a hipótese nula era falsa. <br> Para definir os três cenários, os valores de β foram escolhidos com base na significância do efeito de bloco: para cada vetor de β foi calculada a proporção de simulações em que o efeito de bloco foi detectado como significativo a 5% (alpha = 0.05).

## Bloco Fraco

### Significância para bloco fraco

Para definir os valores dos efeitos de bloco fraco, foi realizada uma simulação, na qual se calculou a proporção de vezes que o efeito de bloco foi detectado como significativo ao nível de 5%. Os valores de β foram escolhidos de forma que essa proporção fosse próxima de 0,05 nesse cenário.

```{r}
set.seed(123)
# beta
beta_fraco <- c(0.5, -0.5, 1, -1)

significancia_beta_f <- replicate(1000, {
  erro  <- rnorm(n_obs, 0, sqrt(sigma2))
  y     <- mu + tau[trat] + beta_fraco[bloco] + erro

  p_bic <- summary(aov(y ~ factor(trat) + factor(bloco)))[[1]]["factor(bloco)", "Pr(>F)"]
  p_bic < 0.05

})
mean(significancia_beta_f)
```

Com esse efeito de beta definido, é possível verificar que só aproximadamente 5% das simulações rejeitam H0, então a maior parte das simulações mostra que beta não é eficaz neste cenário. Isso é exatamente o que queremos nesse caso, efeito de blocos baixos.

### Teste de poder

Código para réplicas igual a 1000 (k=1000)

```{r}
set.seed(123)
sim_bfraco <- 
  replicate(1000, {
  erro  <- rnorm(n_obs, 0, sqrt(sigma2))
  y     <- mu + tau[trat] + beta_fraco[bloco] + erro
  p_bic <- summary(aov(y ~ factor(trat) + factor(bloco)))[[1]]["factor(trat)", "Pr(>F)"]
  p_dic <- summary(aov(y ~ factor(trat)))[[1]]["factor(trat)",  "Pr(>F)"]
  c(bic = p_bic < 0.05, dic = p_dic < 0.05,
    p_bic = p_bic, p_dic = p_dic)
})
(poder_bic_bfraco <- mean(sim_bfraco["bic", ]))
(poder_dic_bfraco <- mean(sim_bfraco["dic", ]))
```
No cenário de bloco fraco, os dois modelos apresentaram poder similar, com o DIC levemente superior ao BIC. Esse resultado é esperado porque quando o efeito de bloco é irrelevante, o BIC não se beneficia do controle local, e a perda de graus de liberdade para estimar o efeito de bloco prejudica o poder dele.

#### Gráfico de poder

```{r}
library(ggplot2)
# P-valores p gráfico
p_bic_fraco <- sim_bfraco["p_bic", ]
p_dic_fraco <- sim_bfraco["p_dic", ]
pvalores <- data.frame(
  p = c(p_bic_fraco, p_dic_fraco),
  modelo = rep(c("BIC", "DIC"), each = 1000)
)

ggplot(pvalores, aes(x = p, fill = modelo)) +
  geom_histogram(alpha = 0.6, bins = 30, position = "identity") +
  geom_vline(xintercept = 0.05, linetype = "dashed") +
  scale_fill_manual(values = c("BIC" = "#110C5E", "DIC" = "#029C57")) +
  facet_wrap(~modelo) +
  theme_minimal(base_family = "serif")
```

O gráfico mostra que, no cenário de bloco fraco, a maioria dos p-valores de ambos os modelos se concentra abaixo de 0,05, indicando poder moderado (\~40%) para os dois. O DIC apresenta poder um pouco superior ao DBC nesse cenário, pois o DBC utiliza graus de liberdade para estimar o efeito de bloco, sendo desnecessário para quando o bloco tem pouco efeito. <br>

Aqui, foi feita a mesma simulação para números de réplicas diferentes e foi possível verificar que com 1000 replicações o resultado já é preciso, já que de 1000 para 10000 não mudou muito.

```{r}
#| echo: false
set.seed(123)

B_vals <- c(100, 1000, 10000)

resultados_bfraco <- lapply(B_vals, function(B) {
  sim <- replicate(B, {
    erro  <- rnorm(n_obs, 0, sqrt(sigma2))
    y     <- mu + tau[trat] + beta_fraco[bloco] + erro
    
    p_bic <- summary(aov(y ~ factor(trat) + factor(bloco)))[[1]]["factor(trat)", "Pr(>F)"]
    p_dic <- summary(aov(y ~ factor(trat)))[[1]]["factor(trat)", "Pr(>F)"]
    
    c(bic = p_bic < 0.05, dic = p_dic < 0.05)
  })
  
  data.frame(
    réplicas         = B,
    poder_bic = mean(sim["bic", ]),
    poder_dic = mean(sim["dic", ])
  )
})

tabela_bfraco <- do.call(rbind, resultados_bfraco)
```

```{r}
#| echo: false
knitr::kable(
  tabela_bfraco,
  caption = "Resultado dos poderes para efeito de bloco baixo para diferentes números de réplicas"
)
```

## Bloco intermediário

### Significância para blocos intermediários
Para definir os valores dos efeitos de bloco intermediário, foi realizada uma simulação, na qual se calculou a proporção de vezes que o efeito de bloco foi detectado como significativo ao nível de 5%. Os valores de β foram escolhidos de forma que essa proporção fosse próxima de 0,6 nesse cenário.

```{r}
set.seed(123)
# beta
beta_inter <- c(-10, 10, -10, 10)

significancia_beta_inter <- replicate(1000, {
  erro  <- rnorm(n_obs, 0, sqrt(sigma2))
  y     <- mu + tau[trat] + beta_inter[bloco] + erro

  p_bic <- summary(aov(y ~ factor(trat) + factor(bloco)))[[1]]["factor(bloco)", "Pr(>F)"]
  p_bic < 0.05

})
mean(significancia_beta_inter)
# 0.665
```

Com esse efeito de beta definido, é possível verificar que aproximadamente 67% das simulações rejeitam H0, então mais ou menos metade dos testes detectam que beta é eficaz neste cenário. Isso é exatamente o que queremos nesse caso, efeito de blocos intermediários.

### Teste de poder

Código para réplicas igual a 1000 (k=1000)

```{r}
set.seed(123)
sim_binter <- replicate(1000, {
  erro  <- rnorm(n_obs, 0, sqrt(sigma2))
  y     <- mu + tau[trat] + beta_inter[bloco] + erro
  
  p_bic <- summary(aov(y ~ factor(trat) + factor(bloco)))[[1]]["factor(trat)", "Pr(>F)"]
  p_dic <- summary(aov(y ~ factor(trat)))[[1]]["factor(trat)",  "Pr(>F)"]
  
  c(bic = p_bic < 0.05, dic = p_dic < 0.05,
    p_bic = p_bic, p_dic = p_dic)
})

(poder_bic_binter <- mean(sim_binter["bic", ]))
(poder_dic_binter <- mean(sim_binter["dic", ]))
```

No cenário de bloco intermediário, o modelo BIC apresente um poder de aproximadamente 4 vezes maior que o de DIC. Esse resultado é esperado porque com efeito de bloco moderado, o DIC já incorpora parte dessa variação ao resíduo, aumentando o erro e reduzindo a capacidade de detectar o efeito de tratamento. Já o DBC, ao isolar o efeito de bloco antes de testar os tratamentos, mantém o mesmo resíduo e preserva o poder do teste.

#### Gráfico de poder

```{r}
p_bic_inter <- sim_binter["p_bic", ]
p_dic_inter <- sim_binter["p_dic", ]

pvalores_inter <- data.frame(
  p_valor      = c(p_bic_inter, p_dic_inter),
  modelo = rep(c("BIC", "DIC"), each = 1000)
)

ggplot(pvalores_inter, aes(x = p_valor, fill = modelo)) +
  geom_histogram(alpha = 0.6, bins = 30, position = "identity") +
  geom_vline(xintercept = 0.05, linetype = "dashed") +
  facet_wrap(~modelo) +
  scale_fill_manual(values = c("BIC" = "#110C5E", "DIC" = "#029C57")) +
  theme_minimal(base_family = "serif")
  
```

O gráfico mostra que, no cenário de bloco intermediário, a maioria dos p-valores no modelo BIC se concentra abaixo de 0,05, indicando poder moderado (\~40%) e para DIC há maior concentração de valores acima de 0.05. Assim, sendo possível verificar que DIC apresenta poder significantemente inferior ao BIC nesse cenário.

```{r}
#| echo: false

set.seed(123)

B_vals <- c(100, 1000, 10000)

resultados_binter <- lapply(B_vals, function(B) {
  sim <- replicate(B, {
    erro  <- rnorm(n_obs, 0, sqrt(sigma2))
    y     <- mu + tau[trat] + beta_inter[bloco] + erro
    
    p_bic <- summary(aov(y ~ factor(trat) + factor(bloco)))[[1]]["factor(trat)", "Pr(>F)"]
    p_dic <- summary(aov(y ~ factor(trat)))[[1]]["factor(trat)", "Pr(>F)"]
    
    c(bic = p_bic < 0.05, dic = p_dic < 0.05)
  })
  
  data.frame(
    réplicas         = B,
    poder_bic = mean(sim["bic", ]),
    poder_dic = mean(sim["dic", ])
  )
})

tabela_binter <- do.call(rbind, resultados_binter)
```

```{r}
#| echo: false

knitr::kable(
  tabela_binter,
  caption = "Resultado dos poderes para efeito de bloco intermediário para diferentes números de réplicas"
)
```

## Bloco forte

### Significância para bloco forte

Para definir os valores dos efeitos de bloco forte, foi realizada uma simulação, na qual se calculou a proporção de vezes que o efeito de bloco foi detectado como significativo ao nível de 5%. Os valores de β foram escolhidos de forma que essa proporção fosse próxima de 1 nesse cenário.
```{r}
set.seed(123)
# beta
beta_forte <- c(-15, 15, -15, 15)

significancia_beta_a <- replicate(1000, {
  erro  <- rnorm(n_obs, 0, sqrt(sigma2))
  y     <- mu + tau[trat] + beta_forte[bloco] + erro

  p_bic <- summary(aov(y ~ factor(trat) + factor(bloco)))[[1]]["factor(bloco)", "Pr(>F)"]
  p_bic < 0.05

})
mean(significancia_beta_a)
#0.969
```

Com esse efeito de beta definido, é possível verificar que aproximadamente 97% das simulações rejeitam H0, então a maior parte das simulações mostra que beta é eficaz neste cenário. Isso é exatamente o que queremos aqui, efeito de blocos fortes.

### Teste de poder

Código para réplicas igual a 1000 (k=1000)

```{r}
set.seed(123)
sim_bforte <- replicate(1000, {
  erro  <- rnorm(n_obs, 0, sqrt(sigma2))
  y     <- mu + tau[trat] + beta_forte[bloco] + erro
  
  p_bic <- summary(aov(y ~ factor(trat) + factor(bloco)))[[1]]["factor(trat)", "Pr(>F)"]
  p_dic <- summary(aov(y ~ factor(trat)))[[1]]["factor(trat)",  "Pr(>F)"]
  
  c(bic = p_bic < 0.05, dic = p_dic < 0.05,
    p_bic = p_bic, p_dic = p_dic)
})

(poder_bic_bforte <- mean(sim_bforte["bic", ]))
(poder_dic_bforte <- mean(sim_bforte["dic", ]))

```

No cenário de bloco forte, o DBC manteve o poder em 0,406, enquanto o DIC despencou para 0,024 — aproximadamente 17 vezes menor. Quando o efeito de bloco é grande, o DIC incorpora toda essa variação ao resíduo, aumentando bastante etornando o teste de tratamento quase incapaz de detectar diferenças reais. Já o DBC, ao isolar o efeito de bloco antes de testar os tratamentos, mantém o mesmo resíduo e preserva o poder do teste, igual ao cenário anterior.

### Gráfico de poder

```{r}
library(ggplot2)
# P-valores p gráfico
p_bic_forte <- sim_bforte["p_bic", ]
p_dic_forte <- sim_bforte["p_dic", ]
pvalores <- data.frame(
  p = c(p_bic_forte, p_dic_forte),
  modelo = rep(c("BIC", "DIC"), each = 1000)
)

ggplot(pvalores, aes(x = p, fill = modelo)) +
  geom_histogram(alpha = 0.6, bins = 30, position = "identity") +
  geom_vline(xintercept = 0.05, linetype = "dashed") +
  facet_wrap(~modelo) +
  scale_fill_manual(values = c("BIC" = "#110C5E", "DIC" = "#029C57")) +
  theme_minimal(base_family = "serif")
```

O gráfico mostra que, no cenário de bloco forte, a maioria dos p-valores no modelo BIC se concentra abaixo de 0,05, indicando poder moderado (\~40%) e para DIC quase todos os valores estão acima de 0.05 . O DIC apresenta poder significantemente inferior ao BIC nesse cenário.

```{r}
#| echo: false

set.seed(123)

B_vals <- c(100, 1000, 10000)

resultados_bforte <- lapply(B_vals, function(B) {
  sim <- replicate(B, {
    erro  <- rnorm(n_obs, 0, sqrt(sigma2))
    y     <- mu + tau[trat] + beta_forte[bloco] + erro
    
    p_bic <- summary(aov(y ~ factor(trat) + factor(bloco)))[[1]]["factor(trat)", "Pr(>F)"]
    p_dic <- summary(aov(y ~ factor(trat)))[[1]]["factor(trat)", "Pr(>F)"]
    
    c(bic = p_bic < 0.05, dic = p_dic < 0.05)
  })
  
  data.frame(
    B         = B,
    poder_bic = mean(sim["bic", ]),
    poder_dic = mean(sim["dic", ])
  )
})

tabela_bforte <- do.call(rbind, resultados_bforte)
```

```{r}
#| echo: false

knitr::kable(
  tabela_bforte,
  caption = "Resultado dos poderes para efeito de bloco altos para diferentes números de réplicas"
)
```

## Todos os gráficos de poder

```{r}
#| echo: false

library(ggplot2)

# monta os três data frames e empilha
pvalores_todos <- rbind(
  data.frame(
    p       = c(sim_bfraco["p_bic", ], sim_bfraco["p_dic", ]),
    modelo  = rep(c("BIC", "DIC"), each = 1000),
    cenario = "Bloco fraco"
  ),
  data.frame(
    p       = c(sim_binter["p_bic", ], sim_binter["p_dic", ]),
    modelo  = rep(c("BIC", "DIC"), each = 1000),
    cenario = "Bloco intermediário"
  ),
  data.frame(
    p       = c(sim_bforte["p_bic", ], sim_bforte["p_dic", ]),
    modelo  = rep(c("BIC", "DIC"), each = 1000),
    cenario = "Bloco forte"
  )
)

# ordem dos cenários
pvalores_todos$cenario <- factor(pvalores_todos$cenario,
  levels = c("Bloco fraco", "Bloco intermediário", "Bloco forte")
)

ggplot(pvalores_todos, aes(x = p, fill = modelo)) +
  geom_histogram(alpha = 0.6, bins = 30, position = "identity") +
  geom_vline(xintercept = 0.05, linetype = "dashed", color = "black") +
  facet_grid(cenario ~ modelo) +
  scale_fill_manual(values = c("BIC" = "#110C5E", "DIC" = "#029C57")) +
  labs(
    title = "Comparação da distribuição dos p-valores para cada modelo nos três cenários",
    x    = "p-valor",
    y    = "frequência",
    fill = NULL
  ) +
  theme_minimal(base_size = 12, base_family = "serif") +
  theme(legend.position = "none")
```

## Gráfico de barras
Para comparar os resultados visualmente, foi feito um gráfico de barras poder estimado dos dois modelos para cada um dos três cenários de efeito de bloco.
Foi possível verificar que para o modelo BIC, o poder se mantém constante pois ao retirar o efeito do bloco antes de testar os tratamnetos, o resíduo fica dependente apenas do efeito do erro aleatório  — e como o efeito de tratamento e a variância do erro foram fixados em todos os cenários, o poder se mantém estável. <br>

Diferente de DIC, já que todo o efeito do bloco vai para o resíduo, aumentando o quadrado médio do resíduo e diminuindo o valor da estátistica F.

```{r}
#| echo: false
library(ggplot2)
library(tidyr)

# monta tabela a partir dos objetos já criados
tabela_poder <- data.frame(
  cenario = c("Bloco fraco", "Bloco intermediário", "Bloco forte"),
  BIC     = c(poder_bic_bfraco, poder_bic_binter, poder_bic_bforte),
  DIC     = c(poder_dic_bfraco, poder_dic_binter, poder_dic_bforte)
)

tabela_long <- pivot_longer(tabela_poder,
  cols      = c(BIC, DIC),
  names_to  = "modelo",
  values_to = "poder"
)

tabela_long$cenario <- factor(tabela_long$cenario,
  levels = c("Bloco fraco", "Bloco intermediário", "Bloco forte")
)

ggplot(tabela_long, aes(x = cenario, y = poder, fill = modelo)) +
  geom_col(position = "dodge", width = 0.6) +
  geom_text(aes(label = scales::number(poder, accuracy = 0.001)),
            position = position_dodge(width = 0.6),
            vjust = -0.4, size = 3.5) +
  scale_fill_manual(values = c("BIC" = "#110C5E", "DIC" = "#029C57")) +
  scale_y_continuous(limits = c(0, 0.6),
                     labels = scales::percent_format(accuracy = 1)) +
  labs(
    x     = NULL,
    y     = "Poder empírico",
    fill  = NULL,
    title = "Poder do teste por cenário de bloco"
  ) +
  theme_minimal(base_size = 12, base_family = "serif") +
  theme(legend.position = "top",
         panel.grid.major = element_blank(),
    panel.grid.minor = element_blank(),
    plot.title       = element_text(hjust = 0.5),
  panel.border     = element_rect(color = "gray80", fill = NA, linewidth = 0.5))
```


## Gráfico de linha

Para identificar o ponto a partir do qual o DBC supera o DIC em poder, foi realizada uma simulação com diferentes intensidades de efeito de bloco. Diferente dos cenários anteriores, em que os valores de β foram fixados, aqui os efeitos de bloco foram gerados aleatoriamente a cada replicação a partir de uma distribuição normal com média zero e desvio padrão s variando de 0 a 20. Essa abordagem torna a simulação mais geral, pois não assume um padrão específico de blocos. <br>

O gráfico de linhas evidencia que, para intensidades baixas de efeito de bloco, os dois modelos apresentam poder similar, com o DIC levemente superior — resultado consistente com os cenários fixos anteriores. À medida que a intensidade aumenta, o poder do DIC cai progressivamente, enquanto o DBC se mantém estável. O ponto de cruzamento, onde o DBC passa a superar o DIC, ocorre em s aproximadamente igual a 3, confirmando que o DBC só se justifica quando há heterogeneidade relevante entre as unidades experimentais. A partir desse ponto, a vantagem do DBC se torna cada vez maior chegando a poder quase nulo para o DIC nas maiores intensidades.

```{r}
intensidades <- seq(0, 20, by = 1)

resultados <- lapply(intensidades, function(s) {
  
  sim <- replicate(1000, {
    # sorteia betas com variância s² — padrão diferente a cada réplica
    beta_raw <- rnorm(blocos, 0, sd = s)
    beta     <- beta_raw - mean(beta_raw)  # força soma = 0
    
    erro <- rnorm(n_obs, 0, sqrt(sigma2))
    y    <- mu + tau[trat] + beta[bloco] + erro
    
    p_dbc <- summary(aov(y ~ factor(trat) + factor(bloco)))[[1]]["factor(trat)", "Pr(>F)"]
    p_dic <- summary(aov(y ~ factor(trat)))[[1]]["factor(trat)", "Pr(>F)"]
    
    c(dbc = p_dbc < 0.05, dic = p_dic < 0.05)
  })
  
  data.frame(
    intensidade = s,
    poder_dbc   = mean(sim["dbc", ]),
    poder_dic   = mean(sim["dic", ])
  )
})


df <- do.call(rbind, resultados)
```

```{r}
#| echo: false
library(ggplot2)
library(tidyr)

df_long <- pivot_longer(df,
  cols      = c(poder_dbc, poder_dic),
  names_to  = "modelo",
  values_to = "poder"
)

ggplot(df_long, aes(x = intensidade, y = poder, color = modelo, linetype = modelo)) +
  geom_line(linewidth = 1) +
  geom_point(size = 2) +
  geom_vline(xintercept = 3, linetype = "dashed", color = "gray60") +
  annotate("text", x = 3.1, y = 0.55,
           label = "ponto de cruzamento",
           hjust = 0, size = 3.5, color = "gray40") +
  scale_color_manual(
    values = c(poder_dbc = "#029C57", poder_dic = "#110C5E"),
    labels = c("DBC", "DIC")
  ) +
  scale_linetype_manual(
    values = c(poder_dbc = "solid", poder_dic = "dashed"),
    labels = c("DBC", "DIC")
  ) +
  scale_x_continuous(breaks = seq(0, 20, by = 2)) +
  scale_y_continuous(limits = c(0, 0.6), breaks = seq(0, 0.6, by = 0.1)) +
  labs(
    title = "Poder empírico do DBC e DIC por intensidade do efeito de bloco",
    x        = "intensidade do efeito de bloco (s)",
    y        = "poder empírico",
    color    = NULL,
    linetype = NULL
  ) +
  theme_minimal(base_size = 13, base_family = "serif") + 
  theme(legend.position = "top")


```
