---
title: "Trabalho Computacional"
author: "Cristiane Zhu e Júlia Zorzo Ferreira"
format: html
editor: visual
---


#Vamos usar? (acho que n precisa)

## Gráfico de calor

library(ggplot2)

# beta base para escalar — usando beta_inter como referência

beta_base \<- beta_inter \# c(-10, 10, -10, 10)

# grid de parâmetros

sigma2_vec \<- seq(10, 300, by = 20) escala_beta_vec \<- seq(0, 3, by = 0.25)

resultados_heat \<- expand.grid(sigma2 = sigma2_vec, escala_beta = escala_beta_vec) resultados_heat$poder_bic <- NA
resultados_heat$poder_dic \<- NA

set.seed(123) for (i in 1:nrow(resultados_heat)) { s2 \<- resultados_heat$sigma2[i]
  beta_i <- resultados_heat$escala_beta\[i\] \* beta_base

sim \<- replicate(1000, { erro \<- rnorm(n_obs, 0, sqrt(s2)) y \<- mu + tau\[trat\] + beta_i\[bloco\] + erro

```         
p_bic <- summary(aov(y ~ factor(trat) + factor(bloco)))[[1]]["factor(trat)", "Pr(>F)"]
p_dic <- summary(aov(y ~ factor(trat)))[[1]]["factor(trat)", "Pr(>F)"]

c(p_bic < 0.05, p_dic < 0.05)
```

})

resultados_heat$poder_bic[i] <- mean(sim[1, ])
  resultados_heat$poder_dic\[i\] \<- mean(sim\[2, \]) }

resultados_heat$ganho <- resultados_heat$poder_bic - resultados_heat\$poder_dic

ggplot(resultados_heat, aes(x = sigma2, y = escala_beta, fill = ganho)) + geom_tile() + scale_fill_gradient2( low = "#4A90D9", mid = "white", high = "#FA8072", midpoint = 0 ) + geom_contour(aes(z = ganho), breaks = 0, color = "black", linewidth = 0.8) + labs( title = "Ganho de poder do BIC sobre o DIC", subtitle = "Linha preta = empate entre os delineamentos", x = "Variância do erro (σ²)", y = "Escala do efeito de bloco (1 = beta_inter)", fill = "Δ poder" ) + theme_minimal(base_size = 13)


Comparação do poder da ANOVA no Delineamento Inteiramente Casualizado e no Delineamento em Blocos Completos Inteiramente Casualizados <br>

Notas: Ideias iniciais de simulação: valores fixos de variancia, efeitos e amostra -\> <br> poder do teste pra esses diferentes casos <br> Aumentar numero de simulacoes? <br>

Desempenho de delineamentos pelo poder de teste: <br> uma simulação da comparação entre o delineamento inteiramente casualizado (DIC) e o blocos completos casualizados (DBC)

# Contextualização:

Entre os delineamentos mais utilizados no planejamento de experimentos estão o delineamento inteiramente casualizado (DIC) e o delineamento em blocos completos casualizados (DBC). Ambos têm como objetivo avaliar possíveis diferenças entre tratamentos, o que é chamado de efeito do tratamento, geralmente por meio da análise de variância (ANOVA). <br>

No DIC, tem-se que as unidades experimentais — onde são aplicados os tratamentos — são homogêneas, pois a variabilidade observada é atribuída de forma única aos tratamentos e ao erro aleatório. Já o DBC incorpora uma estrutura adicional ao modelo ao considerar a existência de blocos, grupos de unidades experimentais homogêneas entre si, mas heterogêneas entre os grupos. Dessa forma, nesse delineamento, almeja-se controlar fatores externos de influência, reduzindo a variabilidade residual e, consequentemente, aumentando a precisão das estimativas dos efeitos dos tratamentos. <br>

Na prática, o impacto dos efeitos dos tratamentos, a variabilidade experimental e a relevância da estrutura de blocos aplicada raramente são conhecidos previamente. Esses fatores influenciam diretamente o desempenho dos testes estatísticos, especialmente no que se refere ao poder do teste, definido como a probabilidade de rejeitar a hipótese nula quando ela é falsa. <br>

Pensando nisso, a simulação computacional surge como uma ferramenta essencial para a avaliação do poder dos testes em diferentes cenários. Por meio da geração de múltiplos dados, é possível investigar como diferentes níveis de variabilidade e estruturas experimentais impactam o desempenho dos delineamentos. <br>

Assim, o objetivo das simulações é comparar o poder do teste de hipóteses associado aos delineamentos inteiramente casualizado e em blocos completos casualizados, considerando diferentes combinações de variabilidade e efeitos de tratamento. Dessa maneira, a escolha adequada do delineamento se torna mais precisa e confiável, gerando resultados mais satisfatórios ao conduzir um experimento.

# Modelos DIC e DBC

### Modelo DIC

$$
Y_{ij} = \mu + \tau_i + \varepsilon_{ij}, \quad i = 1, \dots, k;\; j = 1, \dots, r
$$

Onde:

-   $Y_{ij}$: observação do $i$-ésimo tratamento na $j$-ésima repetição\
-   $\mu$: média geral\
-   $\tau_i$: efeito do $i$-ésimo tratamento\
-   $\varepsilon_{ij} \sim N(0, \sigma^2)$: erro aleatório

### Modelo DBC

$$
Y_{ij} = \mu + \tau_i + \beta_j + \varepsilon_{ij}, \quad i = 1, \dots, k;\; j = 1, \dots, b
$$

Onde:

-   $Y_{ij}$: observação do $i$-ésimo tratamento no $j$-ésimo bloco\
-   $\mu$: média geral\
-   $\tau_i$: efeito do $i$-ésimo tratamento\
-   $\beta_j$: efeito do $j$-ésimo bloco\
-   $\varepsilon_{ij} \sim N(0, \sigma^2)$: erro aleatório

# 
### Parâmetros para o primeiro teste

```{r}
### Definindo asemente para reprodução de resultados
set.seed(123)

n_trat <- 4
n_rep  <- 5
n_sim  <- 100 # aumentar   fazer p 3 valores diferentes
alpha  <- 0.05 # simular mais de um alpha?
```

###Efeitos e variâncias

```{r}
lista_efeitos <- list(
  pequeno = c(0, 0.5, 1, 1.5),
  medio   = c(0, 1, 2, 3),
  grande  = c(0, 2, 4, 6)
)

valores_sigma <- c(1, 2, 4)
valores_sigma_bloco <- c(0, 1, 3, 5)

```

### Simulação

```{r}
simular_poder <- function(efeito, sigma, sigma_bloco) {
  
  rejeita_dic <- numeric(n_sim)
  rejeita_dbc <- numeric(n_sim)
  
  for (s in 1:n_sim) {
    
    # ----- DIC -----
    trat <- factor(rep(1:n_trat, each = n_rep))
    y_dic <- efeito[trat] + rnorm(n_trat * n_rep, 0, sigma)
    
    mod_dic <- aov(y_dic ~ trat)
    p_dic <- summary(mod_dic)[[1]][["Pr(>F)"]][1]
    
    rejeita_dic[s] <- (p_dic < alpha)
    
    
    # ----- DBC -----
    bloco <- factor(rep(1:n_rep, times = n_trat))
    trat2 <- factor(rep(1:n_trat, each = n_rep))
    
    efeito_bloco <- rnorm(n_rep, 0, sigma_bloco)
    
    y_dbc <- efeito[trat2] +
      efeito_bloco[bloco] +
      rnorm(n_trat * n_rep, 0, sigma)
    
    mod_dbc <- aov(y_dbc ~ trat2 + bloco)
    p_dbc <- summary(mod_dbc)[[1]][["Pr(>F)"]][1]
    
    rejeita_dbc[s] <- (p_dbc < alpha)
  }
  
  return(c(
    poder_dic = mean(rejeita_dic),
    poder_dbc = mean(rejeita_dbc)
  ))
}


```

### Gráficos

```{r}

```

### Resultados

```{r}
resultados <- data.frame()

for (nome_efeito in names(lista_efeitos)) {
  
  efeito <- lista_efeitos[[nome_efeito]]
  
  for (sigma in valores_sigma) {
    
    for (sigma_bloco in valores_sigma_bloco) {
      
      poder <- simular_poder(efeito, sigma, sigma_bloco)
      
      resultados <- rbind(
        resultados,
        data.frame(
          efeito = nome_efeito,
          sigma = sigma,
          sigma_bloco = sigma_bloco,
          DIC = poder[["poder_dic"]],
          DBC = poder[["poder_dbc"]]
        )
      )
    }
  }
}

print(resultados)

```



# 2º teste: diferentes números de repetições/ blocos

# Conclusões

efeito pequeno -\> detecção de poder comprometida,

independentemente do delineamento -\> não confiável

efeito médio -\> poder impactado pelo ruído, mas mesmo assim muito variável

diferenca pequena no dic e dbc

efeito grande -\> deteccao facil de poder

DBC não melhorou o poder de forma consistente, entao os blocos nao foram fator de controle

proximo passo: aumentar variancia do bloco - deve melhorar o poder do dbc em

relacao ao dic...

# Cris: Rascunhos

# Simulações

gerar dados segundo o modelo, ajustar anova, testar h0, registrar rejeição, repetir, proporção

podemos fazer para diferentes números de repetições, número de blocos, variância residual (separadamente)

# Resultados

Comparar os modelos efeito dos blocos efeito do numero de repetições
